ACORDAO-COMPLETO-2336328

ACÓRDÃO 8947/2020 ATA 29/2020 - SEGUNDA CÂMARA

VISTOS, relatados e discutidos estes autos de tomada de contas especial decorrente da conversão de processo de representação (TC-Processo 009.368/2013-2) , em conformidade com a determinação constante do Acórdão 3390/2014-TCU-Segunda Câmara, com vistas à apuração de irregularidades em função do oferecimento de vagas nos cursos de "Técnico em Massoterapia" e "Complementação em Massoterapia", na modalidade de Ensino à Distância - EaD, em função dos convênios 373/2003 e 532/2006, celebrados entre a Funpar e a Associação dos Massoterapeutas do Brasil - Massagistas (AMBM) ,
ACORDAM os Ministros do Tribunal de Contas da União, reunidos em Sessão da 2ª Câmara, ante as razões expostas pelo Relator, em:
9.1. considerar revel a Associação dos Massoterapeutas do Brasil Massagistas - AMBM, nos termos do § 3º, do art. 12, da Lei nº 8.443/1992, c/c o § 8º, do art. 202, do Regimento Interno do TCU;
9.2. com fundamento nos arts. 1º, inciso I, 16, inciso III, alíneas "b" e "c", 19, caput, e 23, inciso III, alínea "a", da Lei 8.443/1992 c/c os arts. 1º, inciso I, e 209, incisos II e III, do Regimento Interno do TCU, julgar irregulares as contas dos responsáveis abaixo mencionados em vista do disposto nos arts. 16, § 2º, da Lei 8.443/1992 e 209, §§ 5º e 6º, do Regimento Interno do TCU, condenando-os, solidariamente, ao pagamento das quantias a seguir especificadas, com a fixação do prazo de quinze dias, a contar das notificações, para comprovarem, perante o Tribunal (art. 23, inciso III, alínea "a", da Lei 8.443/1992, c/c o art. 214, inciso III, alínea "a", do Regimento Interno do TCU) , o recolhimento das dívidas aos cofres da Universidade Federal do Paraná, atualizadas monetariamente e acrescidas dos juros de mora, calculados a partir da data discriminada, até a data do recolhimento, na forma da legislação em vigor:
9.2.1. Convênio 373/2003 - Curso Técnico de Massoterapia
9.2.1.1. Responsáveis solidários: Carlos Augusto Moreira Júnior; Alípio Santos Leal Neto; Ivo Brand; Pedro José Steiner Neto; Lúcia Regina Assumpção Montanhini e Associação dos Massoterapeutas do Brasil Massagistas - AMBM
9.2.1.2. Valor histórico: R$ 43.200,00
9.2.1.3. Termo inicial: 1º/10/2006 
9.2.2. Convênio 532/2007 - Curso de Complementação em Massoterapia
9.2.2.1. Responsáveis solidários: Carlos Augusto Moreira Júnior; Alípio Santos Leal Neto; Paulo Afonso Bracarense Costa e Hélio Hipólito Simiema.
9.2.2.2. Valor histórico: R$ 72.000,00
9.2.2.3. Termo inicial: 10/3/2012  
9.3. aplicar aos responsáveis abaixo indicados, individualmente, a multa prevista nos arts. 19, caput, e 57 da Lei 8.443/1992 c/c os arts. 210, caput, e 267 do Regimento Interno do TCU, fixando-lhes o prazo de 15 (quinze) dias, a contar da notificação, para que comprovem perante o Tribunal (art. 23, inciso III, alínea "a", da Lei 8.443/1992, c/c o art. 214, inciso III, alínea "a", do Regimento Interno do TCU) o recolhimento das dívidas aos cofres do Tesouro Nacional, atualizadas monetariamente desde a data do acórdão até a dos efetivos recolhimentos se forem pagas após o vencimento, na forma da legislação em vigor:
9.3.1. Carlos Augusto Moreira Júnior e Alípio Santos Leal Neto: R$ 11.500,00;
9.3.2; Ivo Brand; Pedro José Steiner Neto; Lúcia Regina Assumpção Montanhini: R$ 4.500,00;
9.3.3. Paulo Afonso Bracarense Costa e Hélio Hipólito Simiema: R$ 7.500,00;
9.4. autorizar, desde logo, nos termos do art. 28, inciso II, da Lei nº 8.443/1992, a cobrança judicial das dívidas, caso não atendidas as notificações, na forma da legislação em vigor; 
9.5. autorizar, desde já, caso venha a ser solicitado pelos responsáveis, o parcelamento das dívidas em até 36 parcelas mensais e consecutivas, nos termos do art. 26 da Lei 8.443/1992 c/c o art. 217 do Regimento Interno, esclarecendo aos responsáveis que a falta de pagamento de qualquer parcela importará no vencimento antecipado do saldo devedor (art. 217, § 2º, do RI/TCU) , sem prejuízo das demais medidas legais;
9.6. remeter cópia desta deliberação ao Procurador-Chefe da Procuradoria da República no estado do Paraná, nos termos do § 3º do art. 16 da Lei 8.443/1992 c/c o § 7º do art. 209 do Regimento Interno do TCU, para adoção das medidas que entender cabíveis;
9.7. dar ciência desta deliberação aos responsáveis e à Universidade Federal do Paraná.

Tomada de contas especial decorrente da conversão de processo de representação para a apuração de irregularidades ocorridas na Universidade Federal do Paraná (UFPR) relacionadas à contratação de entidades privadas para prestar serviços relacionados com cursos profissionalizantes técnicos diversos, na modalidade Ensino à Distância (EaD). Nesse caso específico, o processo trata dos convênios 373/2003 e 532/2006, celebrados entre a Fundação de Apoio da Universidade (Funpar) e a Associação dos Massoterapeutas do Brasil  Massagistas (AMBM).

Segunda Câmara

Universidade Federal do Paraná - UFPR.

3. Interessado/Responsáveis:
3.1. Interessado: Universidade Federal do Paraná - UFPR.
3.2. Responsáveis: Carlos Augusto Moreira Júnior, CPF XXX.164.169-XX, ex-Reitor da UFPR; Alípio Santos Leal Neto, CPF XXX.569.589-XX, ex-Diretor da Escola Técnica da UFPR; Ivo Brand, CPF XXX.390.469-XX, ex-Diretor Superintendente da Funpar; Pedro José Steiner Neto, CPF XXX.879.709-XX, ex-Diretor de Programas da Funpar; Lúcia Regina Assumpção Montanhini, CPF XXX.336.059-XX, ex-Diretora Superintendente da Funpar; Paulo Afonso Bracarense Costa, CPF XXX.419.949-XX, ex-Diretor Superintendente da Funpar; Hélio Hipólito Simiema, CPF XXX.150.809-XX, ex-Diretor de Programas da Funpar; e Associação dos Massoterapeutas do Brasil Massagistas - AMBM, CNPJ 04.213.163/0001-03.

13.1. Ministros presentes: Ana Arraes (Presidente), Augusto Nardes (Relator) e Raimundo Carreiro.
13.2. Ministros-Substitutos presentes: Marcos Bemquerer Costa e André Luís de Carvalho.

ACORDAO-COMPLETO-2534960

Acórdão 2622/2022 - Segunda Câmara

AUGUSTO NARDES

Transcrevo a seguir, com os ajustes de forma pertinentes, instrução elaborada no âmbito da Secretaria do TCU no Estado do Paraná (SEC/PR) , cujo encaminhamento teve a anuência de seu corpo diretivo (peças 97e 98) :
"INTRODUÇÃO
O Acórdão 3390/2014-TCU-Segunda Câmara determinou a conversão da Representação apensada (TC Processo 009.368/2013-2) na presente tomada de contas especial. Examina-se aqui a contratação da Associação dos Massoterapeutas do Brasil/Massagistas - AMBM, por meio do "Convênio" 373/2003 (no valor de R$ 43.200,00) e do Convênio 532/2007 (R$ 72.000,00) , para prestar serviços relacionados respectivamente com os cursos "Técnico em Massoterapia" e "Complementação em Massoterapia", realizados pela Escola Técnica da Universidade Federal do Paraná - ETUFPR, com apoio da sua fundação de apoio, a Funpar.
2.	A presente instrução examina as alegações de defesa dos responsáveis, citados nos termos da instrução de peça 39, especialmente, acerca das seguintes irregularidades:
a) não realização de processo licitatório para contratação da AMBM;
b) inobservância do princípio da universalidade e da unidade de tesouraria;
c) omissão do dever de prestar contas;
d) omissão do dever de instaurar tomada de contas especial;
e) omissão do dever de vigilância.
HISTÓRICO
3.	Em 27/9/2005, a presidência desta Corte de Contas recebeu notícia de irregularidades diversas na realização de cursos profissionalizantes, no âmbito da Escola Técnica da Universidade Federal do Paraná - ETUFPR.
4. 	O expediente deu origem à Representação TC Processo 019.514/2005-9, cujo exame inicial sugeriu inspeção na UFPR. Feito isso, foram apuradas irregularidades graves na gestão dos recursos do Convênio 201/2004, celebrado entre a UFPR, sua fundação de apoio (Funpar) e a entidade privada denominada Instituto Tecnológico de Desenvolvimento Educacional - ITDE (apuradas no TC Processo 029.471/2010-9) , entre outras irregularidades.
5. 	Em seguida, esta Corte conheceu da Representação nos termos do Acórdão 2645/2007-TCU-Plenário. No mesmo processo, foi ainda exarado o Acórdão 2699/2008-TCU-Primeira Câmara (peça 12, p. 41-42 do TC Processo 019.514/2005-9) , que resolveu: 
2. determinar à Secex/PR que:
2.1. constitua processo apartado de tomada de contas especial em decorrência da ausência de prestação de contas e das irregularidades constatadas na documentação apresentada pelo Instituto Tecnológico de Desenvolvimento Educacional - ITDE, bem como para apurar o débito relativo à arrecadação dos denominados "cursos livres", em especial do Curso de Avaliação de Aprendizagem do Programa Rede Nacional de Formação de Professores - SEB/MEC, ante o descumprimento do subitem 9.3.4 do Acórdão 2645/2007-TCU-Plenário pela a ausência de quaisquer informações acerca dessa receita pela referida ONG, além dos demais cursos ministrados à distância com parcerias de outras entidades privadas, a exemplo IBCT - Instituto Brasileiro de Educação, Ciência e Tecnologia e da Associação dos Massoterapeutas do Brasil - AMBM; (negritei) 
6. 	Em cumprimento ao item 2.1 acima, foi aberta a tomada de contas especial TC Processo 026.921/2008-0. Já no âmbito desse processo, considerando, entre outras razões, o volume expressivo de documentos ali reunidos, referentes aos diversos cursos investigados, esta Corte prolatou o Acórdão 5594/2010-TCU-Segunda Câmara, de 28/9/2010, determinando, entre outras providências, o seguinte:
1.4.2. constituir processos apartados de representação, com fundamento no art. 37 da Resolução 191/2006-TCU, da forma a seguir indicada:
 (...) 
1.4.2.2. apartado 2 - constituído pelos volumes dos anexos 2 e 5 - Representação destinada a verificar possíveis irregularidades na execução de contratos firmados entre a Funpar e as entidades privadas IBCT - Educação, Ciência e Tecnologia Ltda, Golden Consultoria Educacional S/S Ltda., AMBM - Associação de Massoterapeutas do Brasil; Maxi Cursos e Concursos e Fundação Educacional Universidade Eletrônica do Brasil, para a realização de cursos na modalidade de ensino à distância, com a utilização indevida de recursos físicos e humanos da UFPR; (negritei) 
7. 	Em atenção ao item 1.4.2.2 acima, foi autuada a Representação TC Processo 029.472/2010-5. Já nos autos desse processo, o Acórdão 736/2013-TCU-Segunda Câmara determinou o seguinte:
1.6.1. constituir processos apartados de representação, com fundamento no art. 37 da Resolução 191/2006-TCU, sendo um processo para cada entidade contratada, quais sejam: Instituto de Educação, Ciência e Tecnologia Ltda. - IBCT; Golden Consultoria Educacional Ltda; Associação de Massoterapeutas do Brasil - AMBM; e Maxi Cursos e Concursos e Fundação Educacional Universidade Eletrônica do Brasil, com vistas ao aprofundamento que cada caso específico requer. (negritei) 
8.	Aberta a Representação TC Processo 009.368/2013-2 para examinar o ajuste celebrado com a AMBM, o Acórdão 3390/2014-TCU-Segunda Câmara determinou a conversão em tomada de contas especial. Finalmente, a presente TCE foi instaurada em cumprimento a essa última determinação.
9.	Já nestes autos, a instrução de peça 13 propôs diligências na UFPR e no Instituto Federal do Paraná - IFPR para solicitar a apresentação de documentos diversos.
10.	Em seguida, a instrução de peça 39 propôs a citação solidária dos responsáveis, que, regularmente notificados, manifestaram-se nos autos, exceto a AMBM, que não compareceu mesmo depois de ter sido notificada por edital, como informa a peça 148.
11.	A presente instrução analisa as alegações de defesa dos responsáveis, citados nos termos da instrução de peça 39.
ANÁLISE TÉCNICA DO "CONVÊNIO" 373/2003 E DO CONVÊNIO 532/2007
12.	Antes de examinar as alegações de defesa dos responsáveis, cumpre rememorar os termos dos ajustes celebrados entre a ETUFPR e a AMBM.
13. 	A Associação dos Massoterapeutas do Brasil/Massagistas foi contratada para prestar serviços relacionados com os cursos "Técnico em Massoterapia" e "Complementação em Massoterapia", realizados pela ETUFPR, com apoio da Funpar. 
Curso Técnico de Massoterapia - "Convênio" 373/2003 Funpar-AMBM-ETUFPR (peça 26, p. 58-60) 
14. 	O "Convênio" 373/2003 foi firmado em 1º/10/2003 por Ivo Brand, Diretor Superintendente da Funpar, por Pedro José Steiner Neto, Diretor de Programas da Funpar, Alípio Santos Leal Neto, Diretor da Escola Técnica da UFPR e pelo representante legal da AMBM para "a viabilização do Curso Técnico de Massoterapia com duração de no mínimo 1.200 horas" (cláusula 1ª) .
15.	Dentre as obrigações da AMBM definidas na cláusula 3ª, destaco as seguintes:
3.1 - Arrecadar os recursos provenientes da taxa de inscrição e das mensalidades dos profissionais interessados, associados ou não, conforme discriminado no Projeto e nos contratos assinados entre os mesmos, aprovados pela ETUFPR;
 (...) 
3.4 - Assumir a administração financeira do curso, em consonância com o coordenador Técnico Administrativo da ETUFP;
3.5 - Efetuar todos os pagamentos necessários as atividades didáticas do Curso, responsabilizando-se integralmente pelas obrigações tributárias, sejam elas em nível federal, estadual e municipal;
3.6 - Efetuar o repasse à FUNPAR, em conta corrente ET - Serviços, do valor correspondente a 50% (cinquenta por cento) da receita líquida, ou seja do que restar após apuradas mensalmente, as receitas e as despesas do Curso, demonstradas em planilha e balancete devidamente aprovadas e atestadas pelas convenentes, por meio de seus colaboradores. (negritei) 
16.	Por sua vez, a ETUFPR incumbiu-se de:
4.1 - Fornecimento de recursos materiais e instalações necessárias à realização do curso; 
4.2 - Executar a coordenação didático-pedagógica do curso; 
4.3 - Indicar o coordenador didático responsável pela elaboração e execução didático-pedagógico do Curso;
4.4 - Alocar o corpo docente e administrativo previsto no projeto do curso, observando as normas que regulam a matéria no âmbito do Sistema Federal de Ensino;
4.5 - Realizar a seleção dos candidatos e a matrícula dos mesmos;
4.6 - Promover em tempo hábil as medidas necessárias à implantação do curso;
4.7 - Emitir os certificados de conclusão do Curso aos discentes que obtiverem a nota média de 60 (sessenta) e mais de 75% (setenta e cinco por cento) de frequência por disciplina.
17. 	Os documentos encontrados nos autos indicam que se trata de curso presencial, pois, entre as obrigações dos convenentes, ETUFPR, Funpar e AMBM, definidas nas cláusulas 3ª, 4ª e 5ª do "Convênio" 373/2003, não consta nenhuma atividade relacionada com a produção e transmissão de vídeo-aula, tal como responsabilidade pelo funcionamento de estúdio, filmagem, aluguel de satélite, etc.
18. 	A cláusula 6ª definiu que a vigência inicial do ajuste seria de três anos contados da sua assinatura. Ainda de acordo com o termo original do "convênio", a única obrigação da Funpar era:
Cláusula 5ª (...) 
5.1 Manter conta corrente ET - Serviços especificamente aberta para receber os recursos repassados na forma do inciso 3.6 da Cláusula Terceira deste instrumento.
19. 	Em resposta à diligência deste Tribunal, a UFPR informou que (peça 27, p. 4, do TC Processo 009.368/2013-2 apensado) :
Em maio de 2004, através do processo 23.075.27543/04-11, apensado ao processo 36416/03-12, a direção da ETUFPR encaminha nova proposta de parceria com a AMBM e convalidação dos atos praticados anteriormente a este novo Convenio. A CPJ [Consultoria e Procuradoria Jurídica da UFPR], em análise realizada em julho de 2004, revê seus encaminhamentos sugerindo o aditamento ao Convenio firmado em outubro de 2003 para incluir a UFPR na avença estabelecida entre a FUNPAR e a AMBM, em substituição a ETUFPR.
1º Termo Aditivo ao "Convênio" 373/2003 UFPR-Funpar-AMBM (peça 26, p. 61- 63) 
20. 	O 1º TA foi firmado em 4/8/2004 por Carlos Augusto Moreira Júnior, reitor da UFPR, por Lúcia Regina Assumpção Montanhini, Diretora Superintendente da Funpar, por Pedro José Steiner Neto, Diretor de Programas da Funpar, e pelo representante legal da AMBM.
21. 	A cláusula 1ª do TA estabeleceu a UFPR como concedente e a Escola Técnica como interveniente.
22. 	Foi acrescentada à cláusula 3ª do "Convênio" a seguinte obrigação da AMBM:
3.6 Efetuar a prestação de contas mensal incluindo as receitas e despesas do curso, demonstradas em planilha e balancete devidamente aprovadas e testadas pelas convenentes, por meio de seus colaboradores.
23. 	À cláusula 5º, que dispôs sobre as obrigações da Funpar, foram acrescentados os seguintes itens:
5.1 Disponibilizar as atividades complementares e acessórias necessárias ao desenvolvimento conforme estabelecidas no Plano de Trabalho/Projeto.
5.2 Atribuir ao Diretor de Programas da FUNPAR ou ao por este indicado a competência para a coordenação administrativa da execução dos serviços ora contratados.
5.3 Adotar os procedimentos estabelecidos na Lei n° 8.666/93 e suas alterações na execução das despesas com recursos recebidos.
5.4 Submeter-se ao controle finalístico e de gestão por parte da UFPR, na execução de contratos, convênios ou outros instrumentos vinculados a este Termo de Cooperação, prestando as informações solicitadas, apresentando relatórios ou balanços financeiros, nos termos do Art. 3°, inciso 111, da Lei nº 8.958/94.
Curso de Complementação em Massoterapia - Convênio 532/2007 UFPR-Funpar (peça 26, p. 31-35) 
24. 	Em sua resposta à diligência desta Corte, o reitor da UFPR esclareceu que (peça 27, p. 4-5, da Representação Processo 009.368/2013-2, apensada) :
A UFPR também estabeleceu outra avença visando a execução de Curso de Complementação em Massoterapia. Esta outra parceria envolveu somente a FUNPAR e seguiu tramitação através do processo 23075.Processo 018061/2006-59 encaminhado em 28 de abril de 2006 pelo Vice-diretor da ETUFPR, prof. Luiz Gonzaga Alves de Araujo. Como contido no processo Processo 018061/2006-59 a execução do Curso previa o apoio da FUNPAR. Em primeira apreciação pela CPJ o processo não foi recomendado a seguir tramitação (DOC. 10) . Após adequações o processo volta a CPJ e em 22 de agosto de 2006 foi exarado novo parecer (DOC. 11) agora dando anuência ao seguimento do feito desde que realizadas alterações na minuta proposta ao Convênio. Atendidos os quesitos indicados pela CPJ, em 10 de marco de 2007 é assinado o Convenio entre a UFPR e a FUNPAR, que não mais contou com a AMBM na avença. Com a transformação da ETUFPR em IFPR houve a solicitação de sub-rogação deste Convenio firmado com a FUNPAR (DOC. 12) , mas o processo não foi levado a termo. (negritei) 
25. 	O documento de peça 27, p. 24-26, da mesma Representação, informa que:
O objetivo geral do referido Curso, exposto no plano de trabalho, é a "validação das habilidades e competências adquiridas anteriormente" na área de Massoterapia.
26. 	O Convênio 532/2007, de 10/3/2007, foi firmado pelo Reitor da UFPR, Carlos Augusto Moreira Júnior, pelo Diretor Superintendente da Funpar, Paulo Afonso Bracarense Costa, e por Hélio Hipólito Simiema, Diretor de Programas da Funpar, com objetivo de obter apoio da "Funpar para a realização de curso de Complementação em Massoterapia, promovido pela Escola Técnica da UFPR" (cláusula 1ª) .
27. 	Portanto o ajuste foi celebrado imediatamente após o término da vigência do "Convênio" 373/2003, dada em 1º/10/2006.
28. 	A Funpar foi autorizada a arrecadar recursos destinados à execução dos cursos, nos seguintes termos:
6.1 Para a execução das atividades previstas neste instrumento, os recursos serão provenientes de captação pela FUNPAR junto à comunidade e aplicados de acordo com o cronograma de desembolso previsto no Plano de Trabalho.
29. 	Além disso, a Fundação também foi autorizada a gerir esses recursos, conforme disposto na cláusula 3ª, a seguir:
3.4 Processar os pagamentos diversos e aquisições de equipamentos e materiais, de serviços de terceiros, aquisição de passagens e pagamentos de diárias, conceder bolsas de ensino e de pesquisa, remunerar professores ministrantes, necessários à execução do curso, mediante solicitação expressa em documentação específica e de acordo com o projeto.
3.5 Repassar à UFPR, através da Escola Técnica, todo o saldo de recursos financeiros, obtido em decorrência da execução do presente convênio, porventura existente ao seu encerramento.
 (...) 
3.7 Adotar os procedimentos estabelecidos na Lei n° 8.666/93 e suas alterações na execução das despesas com recursos recebidos.
30. 	A cláusula 4ª encarregou a UFPR de fazer a supervisão e controle técnico e administrativo do ajuste, como se segue:
4.2 Designar um Coordenador geral do Curso e opcionalmente um vice-coordenador, responsáveis pela supervisão, pelo controle técnico e administrativo do presente Convênio, através da Escola Técnica da UFPR.
31. 	A cláusula 7ª dispôs que o convênio teria vigência de 60 meses contados a partir de sua assinatura (peça 27, p. 33) .
32. 	O item 3.8 da cláusula 3ª do convênio estabeleceu que a Funpar deveria "submeter-se ao controle finalístico e de gestão por parte da UFPR".
33. 	Mais uma vez, trata-se de curso presencial, pois, entre as obrigações da UFPR e da Funpar, definidas nas cláusulas 3ª e 4ª do Convênio 532/2007, não há previsão de filmagem de aulas, aluguel de satélite, etc.
ANÁLISE TÉCNICA DAS ALEGAÇÕES DE DEFESA
34.	A seguir, passo a examinar as alegações de defesa (listadas à peça 148) , apresentadas em resposta às citações propostas na instrução de peça 39, relacionadas com a execução do "Convênio" 373/2003 (Curso Técnico de Massoterapias) e do Convênio 532/2007 (Curso de Complementação em Massoterapia) .
Alegações Preliminares - Sr. Carlos Augusto Moreira Júnior, ex-Reitor da UFPR (peça 89) 
35.	O débito é decorrente das irregularidades elencadas no ofício de citação de peça 49, relacionadas com a execução do Convênio 373/2003 - Curso Técnico de Massoterapias e do Convênio 532/2007 - Curso de Complementação em Massoterapia.
Alegação preliminar - Prescrição
36.	De início, a defesa do ex-reitor alega a "prescrição da pretensão de ressarcimento dos valores das competências anteriores a 21.10.2009".
37.	Informa que, segundo o art. 37, § 5°, da Constituição Federal, "a lei estabelecerá os prazos de prescrição para ilícitos praticados por qualquer agente, servidor ou não, que causem prejuízo ao erário, ressalvadas as respectivas ações de ressarcimento" (peça 89, p. 5) .
38.	Afirma que "a doutrina brasileira tem caminhado de forma segura em direção ao entendimento de que a Constituição, mesmo em relação às ações de ressarcimento ao erário, previu a prescritibilidade como regra" (p. 5) .
39.	Afirma ainda que Celso Antônio Bandeira de Mello alterou seu entendimento anterior acerca da interpretação do art. 37, § 5°, da Constituição, passando a defender que:
O art. 37, § 5°, da Constituição estatui que: 'A lei estabelecerá os prazos de prescrição por ilícitos praticados por qualquer agente, servidor ou não, que causem prejuízos ao erário, ressalvadas as respectivas ações de ressarcimento". A segunda parte do dispositivo dez (SIC) despertar a suposição, amplamente disseminada, de que seriam imprescritíveis as ações de ressarcimento. A esta posição aderimos até a 26ª edição deste Curso. Já hoje (...) , revimos esta posição sob influência do que Emerson Gabardo expôs sobre a matéria. (...) De fato, o Poder público pode manter em seus arquivos, por período de tempo longuíssimo, elementos prestantes para brandir suas increpações contra terceiros, mas o mesmo não sucede com estes, que terminariam inermes perante arguições desfavoráveis que se lhes fizessem. Não é crível que a Constituição possa abonar resultados tão radicalmente adversos aos princípios que adota no que concerne ao direito de defesa. (p. 7) 
40.	E conclui alegando que:
É precisamente este o caso em comento, em que passados quase 12 (doze) anos desde a celebração do primeiro convênio objeto de cobrança, o TCU subitamente cita o peticionário para depósito integral dos valores correspondestes às mensalidades dos cursos de massoterapia! (p. 8) 
Exame da alegação preliminar - Prescrição
41.	O Plenário do Supremo Tribunal Federal - STF, por maioria, ratificou o entendimento do Tribunal de Contas da União de que as ações de ressarcimento ao erário são imprescritíveis. Na sessão plenária do dia 4/9/2008, o STF denegou o pedido explicitado no Mandado de Segurança 26.210, onde se examinou tomada de contas especial instaurada pelo Conselho Nacional de Desenvolvimento Científico e Tecnológico (CNPq) contra ex-bolsista que descumpriu o compromisso de retornar ao País. 
42.	O relator, ministro Ricardo Lewandowski, afastou a alegação de prescrição, salientando que o § 5º do art. 37 da Constituição Federal de 1988 prevê a imprescritibilidade das ações de ressarcimento ao erário.  O relator foi acompanhado pelos seus pares, vencido o ministro Marco Aurélio, que considerou prescrita a pretensão administrativa. 
43.	Portanto, esse julgado sinaliza o êxito da tese de que não há prazo prescricional para o ressarcimento ao erário em tomada de contas especial.
44.	Em vista disso, proponho a rejeição da preliminar alegada pelo responsável.
Alegação preliminar - Erro de pessoa
45.	O ex-reitor alega que teria havido erro em sua citação referente ao "Convênio" 532/2007. 
46.	Acrescenta que esta Corte teria incluído:
Cobrança de valores relativos ao período em que o peticionário já havia deixado o cargo de Reitor (03.04.2008 a 10.03.2012) e período em que a UFPR já não mais geria o Convênio n° 532/2007 (29.12.2008 a 10.03.2012) . (p. 11) 
Informa ainda que:
O peticionário exerceu o cargo de reitor entre 29.04.2002 e 03.04.2008.. Por sua vez, segundo consta no próprio oficio de citação, o Convênio nº 532/2007 vigorou entre 01.03.2007 e 10.03.2012. Logo, devem ser desconsiderados todos os atos deste Convênio praticados após a exoneração do Reitor. (p. 11-12) 
Sendo assim, em relação ao peticionário excluem-se 47 (quarenta e sete) meses dos 60 (sessenta) meses de vigência do Convênio 532/2007 nesta tomada de contas apurados (período entre sua exoneração e encerramento do Convênio) .
 (ii) Ademais, por força da Lei 11.892/2008, desde 29.12.2008 a Escola Técnica da UFPR foi convertida no Instituto Federal do Paraná (IFPR) , ocasião em que os convênios travados em seu benefício foram sub-rogados. Destarte, desde sua criação em dezembro de 2012 o Convênio  532/2007 passou a ser administrado, fiscalizado e executado única e exclusivamente pelo IFPR em conjunto com a FUNPAR. Não pode, portanto, o ex-Reitor da UFPR - pessoa jurídica distinta - ser devedor de parcelas recebidas por entidade diversa da que administrava.
Desta maneira, excluem-se ainda com mais razão ao menos 39 (trinta e nove) meses dos 60 (sessenta) meses de vigência do Convênio n° 532/2007 nesta tomada de contas apurados (período entre a sub-rogação dos contratos pelo IFPR e encerramento do Convênio) .
Análise da alegação preliminar - Erro de pessoa
47.	Recorde-se que, de acordo com o ofício de citação de peça 49, dirigido ao ex-reitor, o seu chamamento aos presentes autos decorre, além da contratação irregular sem licitação da AMBM, da sua omissão ante o dever de:
a) administrar as finanças e o patrimônio da Universidade, de competência exclusiva do reitor que não poderia ser delegada a terceiros, quer à Funpar, quer à AMBM, nos termos do art. 30, inciso XV, e art. 68 do Estatuto da UFPR, e haja vista o Princípio da Universalidade e da Unidade de Tesouraria, inscrito nos arts. 2º, 3º, 4º e 56 da Lei 4.320/1964, arts. 1º e 2º do Decreto 93.872/1986 e art. 1º da Medida Provisória 2.170-36, de 23/8/2001;
b) ante a situação já consumada à época, exigir que a Funpar e a AMBM demonstrassem controle mínimo sobre as receitas auferidas e as despesas realizadas e também que prestassem contas parciais e final dos recursos arrecadados e geridos mediante a cobrança de taxa de matrícula e mensalidades;
c) instaurar tomada de contas especial ante a não prestação de contas por parte da Funpar e da AMBM;
d) exercer vigilância sobre todos os órgãos, atos e serviços da IFES, conforme art. 30, inciso IX do Estatuto da UFPR.
48.	Como se vê, portanto, o seu chamamento aos autos não se deve a eventual ato irregular praticado na condição de ordenador de despesa, mas sim ao fato de que ele tolerou que uma atribuição privativa do reitor da UFPR, não delegável (administrar as finanças e o patrimônio da Ifes) , fosse delegada irregularmente a terceiros (à Funpar e à AMBM) . Além de não administrar os recursos arrecadados durante a realização do curso, o ex-reitor ainda tolerou que o então Diretor da Escola Técnica delegasse essa atribuição a uma entidade privada (AMBM) sem ao menos prestar contas dos recursos públicos por ela geridos. E, mesmo quando tomou ciência formal da situação irregular (por ocasião da celebração do 1º Termo Aditivo ao "Convênio" 373/2003) , o reitor não adotou nenhuma medida disciplinar contra o então diretor da Escola Técnica (que tomou para si indevidamente a competência privativa do reitor de celebrar convênios) nem tampouco acionou a Auditoria Interna da Universidade para fazer uma devassa nas contas do convênio, a fim de se certificar da regular gestão dos recursos públicos por parte da AMBM e, sendo o caso (como de fato foi) , instaurar tomada de contas especial. Em vez, disso apenas convalidou os atos irregulares praticados pelo diretor da ETUFPR. Assim, diante de uma situação gravíssima e flagrantemente irregular, que colocava em sério risco o patrimônio público, o ex-reitor agiu de maneira manifestamente descuidada e despreocupada, incompatível com o zelo e a cautela que se espera de um gestor público. Basta isso para se demonstrar sobejamente a injustificada série de omissões do dirigente da UFPR ante o seu dever de gerir os recursos da Universidade e vigiar os atos praticados por seus subordinados, permitindo que a irregularidade perdurasse não apenas no período de sua gestão, mas também na gestão seguinte. Não fosse isso, o dano não teria se materializado nem poderia se prolongar no tempo. 
49.	Em vista de tudo isso, entendo que, conquanto muitas parcelas tenham sido pagas fora da gestão do responsável, ele colaborou, por omissão, de maneira decisiva para o estabelecimento do conjunto de ilegalidades ensejadoras dos pagamentos, tal como apontado no ofício de citação. 
50.	Note-se por fim que, mesmo após o término do seu período de gestão como reitor da Ifes, o Sr. Moreira Júnior continuava obrigado a denunciar a situação irregular, como exige o Regimento da UFPR, segundo o qual: 
Art. 185. São deveres dos membros da comunidade universitária: 
I- comunicar à autoridade administrativa as irregularidades de que tiver ciência; 
II- representar contra ilegalidade, omissão ou abusos;
51.	Apesar de pertencer à comunidade universitária, na condição de professor da Ifes, em nenhum momento, após o término do seu mandado como reitor, o Sr. Moreira Júnior denunciou a situação irregular. Assim, permanecendo omisso quanto à situação irregular que ele mesmo deu causa, chamou a si a responsabilidade pela reparação do dano, no período posterior à sua gestão. Em vista disso, proponho a rejeição da preliminar alegada pelo responsável.
Alegação preliminar - Não especificação da conduta do responsável
52.	A defesa afirma que:
As supostas irregularidades identificadas na celebração e execução dos Convênios n° 373/2003 e nº 532/2007 foram imputadas indistinta e genericamente a oito pessoas, a saber: (i) o Reitor da UFPR a época dos fatos, ora peticionário; (ii) o ex-Diretor da Escola Técnica da UFPR; (iii) o ex-Diretor Superintendente da FUNPAR; (iv) ex-Diretor de Programas da FUNPAR; (v) a ex-Superintendente da Escola Técnica da FUNPAR; (vi) o Diretor Superintendente da FUNPAR; (vii) o Diretor de Programas da FUNPAR; (viii) a AMB-M. (p. 12) 
Cada um dos acusados exercia cargos distintos, em períodos diferentes, vinculados a órgãos e entidades diversas, e possuíam, por conseguinte, competências e atribuições diferenciadas. (p. 13) 
No caso em tela, resta evidente a impossibilidade de se exercitar adequadamente o contraditório e de se realizar uma defesa ampla, com todos os meios e recursos a ela inerentes, haja vista a generalidade das acusações desferidas indistintamente contra o peticionário e os demais acusados, que sequer ocupavam cargos vinculados à mesma pessoa jurídica. Como rebater acusação genérica de "omissão quanto à vigilância sobre todos os órgãos, atos e serviços da UFPR" e "omissão do dever de administrar as finanças e patrimônio da Universidade, nos termos do art. 30, XV e art. 68 do Estatuto da UFPR"??? Contestar imputações dessa natureza, carentes da especificação das condutas, é o mesmo que tentar defender-se com os olhos vendados, esgrimando contra opositor oculto, afinal, sem saber quais são e de onde vêm as acusações, resulta impossível rebatê-las. (p. 14) 
Não se tratam de meras indagações retóricas, mas de efetivas dúvidas impassíveis de serem sanadas pelos documentos acostados aos autos e pelas acusações abstratas formuladas. 
Análise da alegação preliminar - Não especificação da conduta do responsável
53.	O ofício de citação encaminhado ao ex-reitor (peça 49) informa, preliminarmente, já no seu parágrafo primeiro, que:
O processo de Representação, TC Processo 009.368/2013-2, foi, por força do Acórdão 3390/2014-TCU-Segunda Câmara, convertido em tomada de contas especial-TCE, TC Processo 028.478/2014-2, razão pela qual a citação abaixo exposta está sendo realizada no âmbito deste processo. O Processo de representação, TC Processo 009.368/2013-2, foi encerrado e apensado à TCE. (negritei) 
54.	A Representação apensada (TC Processo 009.368/2013-2) foi instruída com parecer técnico (peça 29) que demonstra pormenorizadamente quais foram as irregularidades constatadas e os respectivos enquadramentos legais, como sintetizado a seguir:
Não realização de processo licitatório - infração ao art. 2º da Lei 8.666/1993;
Inobservância do Princípio da Universalidade e da Unidade de Tesouraria - arts. 2º, 3º, 4º e 56 da Lei 4.320/1964, arts. 1º e 2º do Decreto 93.872/1986 e art. 1º da Medida Provisória 2.170-36, de 23/8/2001; art. 30, XV, c/c art. 68 c/c art. 75 do Estatuto da UFPR;
Omissão do Dever de Prestar Contas - art. 70, parágrafo único, da Constituição Federal de 1988 e art. 93 do Decreto-Lei 200/1967 e Acórdãos TCU 11/97-Plenário; 87/97-2ª Câmara; 234/1995-2ª Câmara; 291/1996-2ª Câmara; 380/95-2ª Câmara; 1004/2009-Plenário; e Decisões 200/1993-Plenário; 225/1995 -2ª Câmara; 545/1992-Plenário; Decisão 225/2000 - 2ª Câmara;
Omissão do Dever de Instaurar Tomada de Contas Especial - art. 8° da Lei 8.443/1992;
Omissão do Dever de Vigilância - Decreto-Lei 200, de 25 de fevereiro de 1967 (alterado pelo Decreto-Lei 900, de 29/9/1969, alterado pela Lei 7.596, de 10/4/1987) ; art. 30, IX e XVI, do Estatuto da UFPR; art. 185, I e II, do Regimento da UFPR; Acórdão 1436/2006-TCU-Plenário.
55.	Quanto às razões da responsabilização do ex-reitor, a mesma instrução da Representação apensada (peça 29) esclareceu que:
57. 	No âmbito da UFPR, o gestor dos Convênios 373/2003 e 532/2007, reitor da universidade, Carlos Augusto Moreira Júnior, omitiu-se, deixando de exigir que a AMB-M e a Funpar: prestassem contas dos recursos geridos, como pactuado nos cláusulas 3ª dos Convênios 373/2003 e 532/2007; se eximissem de gerir os recursos financeiros da Universidade, atribuição exclusiva do reitor da UFPR; e demonstrassem controle mínimo das despesas realizadas e receitas auferidas, quanto à situação já consumada à época. Também foi omisso ante o dever de instaurar tomada de contas especial dada a não prestação de contas por parte dessas entidades.
58. 	A responsabilidade do então reitor Carlos Augusto Moreira Junior não se restringia à mera assinatura dos convênios. De acordo com o Estatuto da UFPR, também cabia a ele administrar as finanças e o patrimônio da Universidade, exercendo o poder de vigilância sobre todos os órgãos, atos e serviços da IFES.
59. 	À vista disso, deveria ter se certificado da capacidade administrativa e operacional da AMBM para levar a bom termo o objeto do convênio, o que não foi comprovado de modo algum no presente caso. E, uma vez celebrado o ajuste, não deveria ter delegado competência a terceiros, seja à Funpar, seja à AMB-M, para gerir os recursos financeiros da avença, já que se trata de competência exclusiva do reitor.
56.	Em vista de tudo isso, entendo que a alegação preliminar não procede já que a conduta do responsável foi suficientemente especificada nos autos da Representação apensada à presente tomada de contas especial (devidamente referenciada no ofício de citação ora examinado, de peça 49) . Sendo assim, proponho a rejeição da preliminar alegada pelo responsável.
Alegação preliminar - "Esclarecimentos fáticos"
57.	A defesa alegou que a Procuradoria da UFPR atestou a regularidade dos dois ajustes em tela. E por conta disso, teria concluído que não lhe seria permitido recusar-se a celebrar os "convênios" (p. 15-22) . 
Análise da alegação preliminar - "Esclarecimentos fáticos"
58.	Recorde-se primeiramente que as condutas reprovadas atribuídas ao ex-reitor dizem respeito todas elas a gravíssimas e injustificadas omissões no cumprimento de atribuições absolutamente triviais para qualquer gestor público.
59.	Não seria razoável presumir que o reitor da UFPR desconhecia, por exemplo, que é ilegal a contratação de entidade privada sem o devido processo licitatório; ou que os recursos financeiros da Ifes não podem ser geridos por uma entidade privada absolutamente estranha ao serviço público; ou que todo aquele que gere recursos públicos está obrigado a prestar contas, etc. 
60.	Em vista do exposto, proponho a rejeição da preliminar alegada pelo responsável.
Alegações de Mérito - Sr. Carlos Augusto Moreira Júnior, ex-Reitor da UFPR (peça 89) 
Omissão impugnada - Não realização de processo licitatório
1. Não realização de processo licitatório para a contratação da Associação dos Massoterapeutas do Brasil Massagistas - AMBM para desempenhar atividades relacionadas com a execução do Convênio 373/2003; (peça 49) 
Alegações de mérito
61.	Basicamente, a defesa aduz que:
A natureza filantrópica dessa associação [AMBM] e as finalidades dispostas no seu Estatuto Social da associação reforçam a viabilidade da celebração do convênio mediante dispensa de licitação. (negritei) (p. 23) 
Análise da alegação de mérito - Não realização de processo licitatório
62.	Portanto, a defesa entende que se trata aqui de caso de "dispensa de licitação", uma vez que a entidade teria "natureza filantrópica".
63.	Contudo tal linha de defesa não encontra respaldo na legislação aplicável, já que nenhum dos incisos do art. 24 da Lei 8.666/1993 autoriza a dispensa de licitação pelo simples fato de a entidade contratada ter finalidade filantrópica.
64.	É fato incontroverso nos autos que a contratação da AMBM não foi precedida de processo licitatório. Embora o ajuste em tela ("Convênio" 373/2003, de 1º/10/2003) tenha sido formalizado como "convênio", trata-se, na verdade, de relação tipicamente contratual.  
65.	Para esclarecer esse ponto, será preciso recordar os termos do Decreto 93.872/1986:
Art. 48. Os serviços de interesse recíproco dos órgãos e entidades de administração federal e de outras entidades públicas ou organizações particulares, poderão ser executados sob regime de mútua cooperação, mediante convênio, acordo ou ajuste. (revogado pelo Decreto 6.170/2007) 
§ 1º Quando os participantes tenham interesses diversos e opostos, isto é, quando se desejar, de um lado, o objeto do acordo ou ajuste, e de outro lado a contraprestação correspondente, ou seja, o preço, o acordo ou ajuste constitui contrato. (renumerado pelo Decreto 97.916/1988) (negritei) 
66.	Portanto, de acordo com a legislação vigente à época da celebração do ajuste, era de fato possível a celebração de convênio entre órgãos e entidades de administração federal e organizações particulares. Porém, somente se houvesse "interesse recíproco" na execução do respectivo objeto.
67.	Cabe, então, esclarecer que sentido exatamente devemos atribuir às expressões "interesse recíproco" e "interesses opostos".
Requisitos para Caracterização de Interesse Recíproco
68. 	De acordo com a farta jurisprudência consolidada desta Corte de Contas, o interesse recíproco ocorre na presença simultânea dos seguintes requisitos:
a) a atividade núcleo da avença (objeto principal do ajuste) deve estar identificada com os objetivos institucionais comuns aos partícipes, isto é, com a missão institucional dos convenentes;
b) execução direta, pelo convenente, da atividade núcleo do ajuste;
c) ausência de ganho patrimonial por parte do convenente.
69. 	Seguem-se as decisões desta Corte que afirmam a necessidade dos três requisitos acima.
a) Objetivos Institucionais Comuns
70. 	Examinando o conceito de "interesse recíproco", o Acórdão 2011/2016-TCU-Plenário, relator: Min. Marcos Bemquerer, esclareceu que:
11.3. O termo, por si só, é autoexplicativo, pressupõe que os convenentes tenham o  mesmo interesse no resultado final da avença, cabendo esclarecer que sequer há divergência jurisprudencial ou doutrinária sobre tal definição que permita lançá-lo à condição de conceito jurídico indeterminado.
11.4. Nesse sentido, cabe trazer o posicionamento da mesma doutrinadora citada pelo recorrente ao tratar do tema em sua obra Parcerias na Administração Pública (75 Edição, Editora Atlas, pág. 230) , na qual explica que a primordial distinção entre convênio e contrato é a concernente aos interesses que, no contrato, são opostos e contraditórios, enquanto no convênio são recíprocos, elencando os seguintes critérios definidores do convênio: (negritei) 
a) os entes conveniados possuem objetivos institucionais comuns;
b) os partícipes do convênio têm competências institucionais comuns; o resultado alcançado insere-se dentro das atribuições de cada qual;
c) no convênio, os partícipes objetivam a obtenção de um resultado comum, ou seja, um estudo, um ato jurídico, um projeto, uma obra, um serviço técnico, uma invenção etc, que serão usufruídos por todos os partícipes;
d) no convênio, verifica-se a mútua colaboração, não se cogita preço ou remuneração;
b) Execução Direta
71. 	De acordo com o Acórdão 2619/2016-TCU-Plenário, relator: Min. Marcos Bemquerer:
90. Tal como afirmei na Proposta de Deliberação condutora do Acórdão 2.175/2012, a transferência integral do objeto pactuado a terceiro configura irregularidade, porquanto há caráter personalíssimo nos Planos de Implementação em que figura o Idene, tal como ocorre nos convênios e outros instrumentos congêneres. Esse é o ponto de incidência do precedente do Acórdão 406/2010 ao caso ora tratado, cujo excerto do Relatório que o sustenta reproduzo a seguir:
"6.3. Ocorrências
a) Transferência integral, a terceiros, da execução de convênio firmado pela FUB. Embora se reconheça que o convênio firmado com o MEC admita a 'contratação de serviços de terceiros com vistas à execução das metas e atividades propostas' (cláusula II, f) , sem impor limites, nada em seus termos autoriza uma interpretação que legitime a transferência integral, para um único terceiro, das atribuições acordadas. E mais: sabendo-se de antemão, e já prevendo no respectivo contrato, que este terceiro teria que subcontratar 'quartos', já que dependeria de serviços de outrem para levar a cabo as atribuições assumidas (daí a contratação, pela Finatec, de gráficas, de consultores, de empresas de viagens e diversos outros serviços, como se comentará adiante) .
Ao contrário: a figura do convênio pressupõe o interesse recíproco das partes em seu objeto, tendo um caráter tão personalíssimo quanto o de qualquer contrato administrativo. No caso da FUB, tal interesse se consubstanciaria na oportunidade de, ao realizar a avaliação proposta ao MEC, também estar realizando pesquisa, uma de suas finalidades básicas. É o que inclusive justifica o envolvimento dos professores da Faculdade de Administração e Estudos Sociais Aplicados.
Se admitido o repasse integral do ajuste para a Finatec (não autorizado no convênio, deve-se frisar) , não haveria qualquer necessidade ou utilidade da participação da FUB no convênio.
Bastaria à SEED/MEC contratar, sem intermediações desnecessárias, os serviços de avaliação de seu interesse, com todas as implicações daí decorrentes, inclusive as relativas ao processo de seleção da eventual contratada. (negritei) 
c) Ausência de Ganho Patrimonial
72. 	Sobre isso, veja-se o Relatório do Acórdão 3241/2013-TCU-Plenário, relator: Min. Walton Alencar:
As atividades desenvolvidas pelo Ifiex são classificadas como prestação de serviços em engenharia de software, além de outras atividades. O Ifiex buscava, portanto, a remuneração pelos serviços prestados. O aporte inicial também foi apenas do Exército Brasileiro, o que descaracteriza a reciprocidade de interesses (itens 145, 146 e 147) .
 (...) 
Cabe ressaltar que a ausência de previsão de contrapartida financeira das entidades convenentes no âmbito dos Convênios 653.227 - Siafi e 654.191 - Siafi, bem como o valor simbólico (R$ 1.000,00) estipulado para contrapartida no âmbito do Convênio 658.571 reforçam o entendimento de que os recursos recebidos pelas entidades convenentes são transferidos a título de contraprestação pecuniária pela prestação dos serviços, uma vez que a parcela de contribuição financeira dessas instituições é nenhuma (no caso dos dois primeiros convênios) ou irrisória (no caso do último) . (negritei) 
Requisitos para Caracterização de Interesses Opostos
73. 	Interesses opostos são tipicamente encontrados em relações contratuais, onde a parte contratante tem interesse em adquirir um produto e/ou serviço; enquanto que a contratada tem interesse em obter um ganho patrimonial, como ensina a farta jurisprudência consolidada desta Corte, a exemplo do:
a) Acórdão 118/2000-TCU-Plenário, relator: Min. Humberto Souto:
Enunciado: A prestação de serviços por fundação e correspondente contraprestação do Ministério, consubstanciada na liberação dos recursos financeiros, caracteriza o ajuste como contrato, requerendo, procedimento licitatório. A celebração de convênios somente pode ser utilizada para a execução de serviços de interesses recíprocos. (negritei) 
		Voto (...) 
Restou demonstrado nos autos, como bem assinalou o D. Procurador, que, à prestação de serviços pela referida Fundação corresponde a contraprestação do Ministério, consubstanciada na liberação dos recursos financeiros, caracterizando referido ajuste como contrato. Nesta acepção, aquela Unidade Ministerial deveria ter realizado procedimento licitatório.
b) Acórdão 1618/2012-TCU-Plenário, relator: Min. Aroldo Cedraz:
Relatório: (...) 
Observa-se, entretanto, que o mencionado enriquecimento de expertise não é justificativa para a reciprocidade de interesses entre os partícipes da avença, pois se trata somente de uma decorrência lógica da realização de uma atividade que envolve certo grau de complexidade. Qualquer empresa de engenharia ou instituição ligada ao ensino e pesquisa que fosse contratada para a elaboração dos produtos pactuados também ganharia expertise na sua realização.
Logo, não restou caracterizado o interesse recíproco das partes. Pelo contrário. Dadas as características dos produtos celebrados, o ajuste tem a natureza de prestação de serviço, com sólidos indícios de terceirização de mão de obra. Nesse caso, enquanto o interesse da Secretaria de Portos está em receber os produtos, o da FRF está em receber os recursos liberados para fazer face às suas despesas. Configura-se, nesse caso, oposição de interesses entre as partes, a ser tratada por meio de contrato.  (negritei) 
Sobre a matéria, a jurisprudência do TCU afirma que constitui requisito obrigatório para a celebração de convênio, acordo ou ajuste a caracterização de interesses recíprocos dos partícipes. Tratando-se de interesses opostos, o instrumento adequado é o contrato, para o qual se impõe o devido procedimento licitatório. Nesse sentido são os Acórdão 179/2011-TCU-Plenário, 741/2011 - 2ª Câmara, 1.682/2011 - Plenário, 2.595/2011 - 2ª Câmara, 1.369/2008 - Plenário, 378/2008 - 2ª Câmara, 3.749/2007 - 1ª Câmara.
c) Acórdão 950/2006-TCU-Primeira Câmara, relator: Min. Valmir Campelo:
Enunciado: Quando não há coincidência de interesses que caracteriza a firmatura de convênios, mas apenas o interesse financeiro de entidade privada em executar serviços, estes devem ser licitados.
Relatório
 (...) 
6.6. (...) inadequação do instrumento de Convênio firmado entre o INCRA/AP e a fundação privada [Fundação de Apoio], na medida que não há coincidência de interesses, que bem caracterizam os convênios administrativos, mas apenas o interesse comercial/financeiro da fundação privada em executar os serviços de confecção de PDA's. Nesse caso, o melhor caminho teria sido o INCRA/AP realizar uma licitação para tal mister. (negritei) 
74. 	Demonstrados os requisitos para caracterização de "interesse recíproco" e de "interesses opostos", passo a examinar a natureza do objeto do ajuste celebrado com a AMBM.
Real Natureza do "Convênio" 373/2003
75.	A cláusula 4ª do "Convênio" 373/2003 (transcrita acima) atribuiu à UFPR a responsabilidade de fornecer recursos materiais e instalações necessárias à realização do curso; executar a coordenação didático-pedagógica do curso; nomear o coordenador didático responsável pelo planejamento e execução didático-pedagógica do curso; alocar o corpo docente e administrativo necessário para a execução do curso; selecionar os candidatos e providenciar a matrícula dos mesmos; adotar as medidas necessárias à implantação do curso; e emitir os certificados de conclusão do curso.
76.	Ao mesmo tempo, a cláusula 3ª do ajuste (também transcrita acima) incumbiu a AMBM de arrecadar os recursos provenientes da cobrança de taxa de inscrição e mensalidades; assumir a administração financeira do curso; efetuar todos os pagamentos necessários as atividades didáticas do curso; repassar à Funpar o valor correspondente a 50% da receita líquida. 
77.	Portanto, a leitura atenta das atribuições da UFPR e da AMBM não permite extrair a existência de interesse recíproco que autorizasse os partícipes a celebrar convênio, sobretudo porque a própria natureza dos serviços prestados pela AMBM não passaram de meras atividades de apoio administrativo, as quais são tipicamente confiadas à fundação de apoio da Universidade. Não há, portanto, nenhuma justificativa minimamente plausível para a presença da AMBM no projeto.
78. 	Posto isso e considerando o papel desempenhado pela Universidade e pela AMBM na execução do ajuste, nos termos das cláusulas 3ª e 4ª, concluo que, na verdade, ambas agiram como se fossem partes em um contrato administrativo, na qualidade de tomador e prestador de serviços, respectivamente.
79.	Cabe ressaltar que, dadas as peculiaridades do presente caso, a ausência de previsão expressa de contrapartida financeira para a AMBM no termo de "Convênio" 373/2003 não afasta o entendimento de que se tratava de relação contratual. Ao contrário reforça tal conclusão, pois, ao que tudo indica, os recursos arrecadados e geridos pela AMBM foram por ela embolsados a título de remuneração dos serviços prestados. Daí possivelmente a sua reiterada recusa em prestar contas da destinação dada a esses dinheiros.
80.	Nesse caso, a prestação de serviços pela AMBM e a correspondente contraprestação pecuniária pela UFPR - consubstanciada na autorização para arrecadar e gerir recursos financeiros oriundos da cobrança de taxas de matrículas e mensalidades, sem que se exigisse prestação de contas correspondentes - configurou a oposição de interesses das partes, que demonstra a real natureza contratual do ajuste.
81.	Nessa linha, o Decreto 93.872/1986 (vigente à época) esclarecia que:
Art. 48. (...) 
§ 1º Quando os participantes tenham interesses diversos e opostos, isto é, quando se desejar, de um lado, o objeto do acordo ou ajuste, e de outro lado a contraprestação correspondente, ou seja, o preço, o acordo ou ajuste constitui contrato. (negritei) 
82.	Fica, portanto, demonstrada a dispensa indevida de licitação e a inadequada escolha do instrumento de "convênio" para formalização do ajuste, na medida em que não havia coincidência de interesses que pudessem justificar a celebração de convênio. Em vez disso, o que se viu foi o interesse financeiro da AMBM em executar os serviços.
83.	Na mesma linha também é o entendimento da Consultoria e Procuradoria Jurídica da UFPR, conforme parecer da Procuradora Federal Cynthia Maria Greca Schaffer, de 5/11/2003 (peça 104, p. 64-65) , que concluiu igualmente pela natureza contratual do ajuste, a saber:
O ajuste, embora sob a veste do convênio, estaria embutindo, na verdade, um contrato de prestação de serviços a ser firmado entre a Associação dos Massoterapeutas e a UFPR. A Escola Técnica é um setor da UFPR e não tem competência para firmar qualquer ajuste, além do mais a figura de interveniente é incompatível com as obrigações assumidas, devendo a UFPR figurar como contratada.
À Funpar caberá apoiar a UFPR na forma determinada pela Lei 8958/94 ou seja através de sua contratação para prestação de serviços, mediante dispensa de licitação, visando apoio ao desenvolvimento de projetos científicos e outros. Na verdade, o objeto do acordo é a contratação da UFPR para ministrar curso à determinada categoria, durante período determinado e mediante pagamento. (negritei) 
84.	Registro ainda que a presente irregularidade é agravada pelo fato de que a UFPR detinha, à época dos fatos, estrutura própria que lhe permitia realizar integralmente, por seus próprios meios, a gestão financeira do curso, ainda que com auxílio da sua fundação de apoio.  Por isso mesmo, não havia nenhuma necessidade nem tampouco fundamentação jurídica para a participação da AMBM, quer fosse formalizada mediante termo de convênio (já que não estão presentes nenhum dos três requisitos para caracterização de interesse recíproco, como demonstrado acima) , quer fosse formalizada mediante termo de contrato (posto que as atribuições a ela conferidas confundem-se com as atribuições típicas das fundações de apoio da Universidade) . Portanto, em qualquer caso, a participação da AMBM na realização do curso seria injustificável e flagrantemente ilegal.
85.	Em vista do exposto, proponho a rejeição da alegação de defesa.
Omissão impugnada - Omissão ante o dever de administrar as finanças e o patrimônio da Universidade
2. Omissão ante o dever de administrar as finanças e o patrimônio da Universidade, especificamente quanto ao objeto dos ajustes em tela, já que trata-se de competência exclusiva do reitor que não poderia ser delegada a terceiros, quer à Funpar, quer à AMB-M, nos termos do art. 30, inciso XV, e art. 68 do Estatuto da UFPR, e haja vista o Princípio da Universalidade e da Unidade de Tesouraria, inscrito nos arts. 2º, 3º, 4º e 56 da Lei 4.320/1964, arts. 1º e 2º do Decreto 93.872/1986 e art. 1º da Medida Provisória 2.170-36, de 23/8/2001; (peça 49) 
Alegações de mérito
86.	Em vez de tentar rebater a irregularidade apontada na citação, a defesa limitou-se a tentar demonstrar a suposta regularidade da celebração dos ajustes e a ausência de responsabilidade do ex-reitor sobre os atos praticados pelos dirigentes da Escola Técnica da UFPR e da Funpar.
Análise da alegação de mérito - Omissão ante o dever de administrar as finanças e o patrimônio da Universidade
87. 	Recorde-se que o Princípio da Universalidade e da Unidade de Tesouraria foi enunciado expressamente nos arts. 2º, 3º, 4º e 56 da Lei 4.320/1964, arts. 1º e 2º do Decreto 93.872/1986 e art. 1º da Medida Provisória 2.170-36, de 23/8/2001, que estipulam que o produto da arrecadação de todas as receitas deve ser recolhido obrigatoriamente em conta única do ente público arrecadador. 
88. 	A seu turno, o Estatuto da UFPR (fonte: http://www.ufpr.br/soc/pdf/Estatuto_UFPR.pdf) dispõe expressamente sobre a responsabilidade do reitor no que concerne à administração das finanças da Universidade:  
Art. 30. Compete ao Reitor:  
 (...)  
XV- administrar as finanças da Universidade;  
 (...)  
Art. 68. O patrimônio da Universidade será administrado pelo Reitor, com observância das prescrições legais e regulamentares aplicáveis a cada caso.  
 (...)  
Art. 75. É vedada a retenção de renda, para qualquer aplicação, a qualquer título, por parte das unidades universitárias e órgãos suplementares, devendo o produto de toda a arrecadação ser recolhido ao órgão central da tesouraria e escriturado na receita da Universidade. (negritei) 
89. 	Apesar disso, os Convênios 373/2003 e 532/2007 conferiram, respectivamente, à AMBM e à Funpar poderes para arrecadar e gerir recursos provenientes das cobranças de taxas de matrícula e mensalidades pagas pelos alunos dos cursos, conforme cláusula 3ª, itens 3.1, 3.4, 3.5 e 3.6 do Convênio 373/2003, e cláusula 3ª, itens 3.4, 3.5 e 3.7 do Convênio 532/2007, já transcritos acima. 
90. 	Note-se que a Funpar também foi incumbida de gerir parte dos recursos arrecadados pela AMBM no "Convênio" 373/2003, já que a cláusula 3ª, item 3.6, determinou que 50% da receita líquida seria repassada àquela Fundação (ver transcrição acima) . 
91. 	Portanto, a delegação de poderes à AMBM e à Funpar para arrecadar e gerir recursos da UFPR implicou certamente inobservância do Princípio da Universalidade e da Unidade de Tesouraria. O Tribunal vem reiteradamente condenando tais práticas, a exemplo dos Acórdão 2111/2016-TCU-Plenário: Relator Augusto Nardes, 1.732/2016 - Plenário: Relator Walton Alencar Rodrigues, e 1.114/2017 - 1ª Câmara: Relator Augusto Sherman. 
92.	Em vista do exposto, proponho a rejeição da alegação de defesa.
Omissão impugnada - Omissão ante o dever de exigir prestação de contas
3. Quanto à situação já consumada à época, omissão ante o dever de exigir que a Funpar e a AMB-M demonstrassem controle mínimo das receitas auferidas e despesas realizadas e prestassem contas parciais e final dos recursos arrecadados e geridos mediante a cobrança de taxa de matrícula e mensalidades;
Alegações de mérito
93.	O arrazoado de defesa foi elaborado de maneira bastante desestruturada, haja vista principalmente, que não há um tópico específico, claramente identificado, para responder a esse questionamento da citação. A leitura do inteiro teor da peça 89 também não permite identificar nenhuma alegação que possa ser levada em conta para o fim de afastar a presente irregularidade.
94.	Feita essas observações, registro que nos itens 3 e 4 do arrazoado das alegações de defesa procurou-se convencer esta Corte da "regular execução dos convênios independentemente da realização de prestação de contas" (negritei) . 
Análise da alegação de mérito - Omissão ante o dever de exigir prestação de contas
95. 	Dizer que a regularidade da execução dos convênios "independe" da prestação de contas é uma evidente contradição de termos. Ora, a finalidade principal da prestação de contas é precisamente demonstrar a regular aplicação dos recursos públicos. Como então poderia o Controle Externo averiguar o bom uso dos recursos públicos sem que lhe fosse apresentada a respectiva prestação de contas?
96.	Como bem frisou o ofício de citação, o responsável foi chamado aos autos devido à "omissão ante o dever de exigir que a Funpar e a AMBM demonstrassem controle mínimo das receitas auferidas e despesas realizadas e prestassem contas parciais...". Ora, ainda que o ajuste não tivesse sido concluído (não cabendo então exigir prestação de contas final) , esperava-se que o ex-reitor exigisse, ao menos, prestações de contas parciais, a fim de se demonstrar a regular aplicação dos recursos. Certamente o ônus da prova da boa e regular aplicação dos dinheiros públicos compete ao gestor (conforme art. 70, parágrafo único, da Constituição Federal de 1988 e art. 93 do Decreto-Lei 200/1967) , que deve utilizar-se da prestação de contas como meio de produção de prova. A prestação de contas deve conter informações consistentes que possam ser verificadas a posteriori pelos órgãos de controle e comprovadas por meio de eventual auditoria e que sirvam de prova válida capaz de fundar juízo de valor favorável à aprovação das contas do gestor. 
97. 	Cabe ao gestor comprovar a boa e regular aplicação dos recursos públicos, como afirmam inúmeros julgados desta Corte, entre os quais, cito o Acórdão TCU 11/97-Plenário; 87/97 - 2ª Câmara; 234/1995 - 2ª Câmara; 291/1996 - 2ª Câmara; 380/95 - 2ª Câmara; 1004/2009 - Plenário; e Decisões 200/1993 - Plenário; 225/1995 - 2ª Câmara; 545/1992 - Plenário. Vale citar o elucidativo trecho do voto do Ministro Adylson Motta no TC Processo 929.531/1998-1 (Decisão 225/2000 - 2ª Câmara) :  
A não comprovação da lisura no trato de recursos públicos recebidos autoriza, a meu ver, a presunção de irregularidade na sua aplicação. Ressalto que o ônus da prova da idoneidade no emprego dos recursos, no âmbito administrativo, recai sobre o gestor, obrigando-se este a comprovar que os mesmos foram regularmente aplicados quando da realização do interesse público. Aliás, a jurisprudência deste Tribunal consolidou tal entendimento no Enunciado de Decisão nº 176, verbis: 'Compete ao gestor comprovar a boa e regular aplicação dos recursos públicos, cabendo-lhe o ônus da prova'.
98.	Em vista do exposto, proponho a rejeição da alegação de defesa.
Omissão impugnada - Omissão do dever de instaurar TCE
4. Omissão ante o dever de instaurar tomada de contas especial dada a não prestação de contas por parte da Funpar e da AMBM;
Alegações de mérito
99.	Mais uma vez, não há um tópico específico, claramente identificado, para responder ao questionamento da citação. A leitura do inteiro teor da peça 89 também não permite identificar nenhuma alegação que possa ser levada em conta para o fim de afastar a presente irregularidade.
Análise da alegação de mérito - Omissão do dever de instaurar TCE
100. 	O art. 8° da Lei 8.443/1992 determina que, diante da omissão no dever de prestar contas, a autoridade administrativa competente, sob pena de responsabilidade solidária, deverá imediatamente adotar providências com vistas à instauração da tomada de contas especial para apuração dos fatos, identificação dos responsáveis e quantificação do dano. 
101. 	Como já relatado no item 48, o motivo do chamamento do ex-reitor aos autos diz respeito ao fato de que ele tolerou que uma atribuição privativa sua, não delegável (administrar as finanças e o patrimônio da Ifes) , fosse delegada irregularmente a terceiros (à Funpar e à AMBM) . Além de não administrar os recursos arrecadados durante a realização do curso, o ex-reitor ainda tolerou que o então Diretor da Escola Técnica delegasse essa atribuição a uma entidade privada (AMBM) sem ao menos prestar contas dos recursos públicos por ela geridos. E, mesmo quando tomou ciência formal da situação irregular (por ocasião da celebração do 1º Termo Aditivo ao "Convênio" 373/2003) , o então reitor não adotou nenhuma medida disciplinar contra o diretor da Escola Técnica (que tomou para si indevidamente a competência privativa do reitor de celebrar convênios) nem tampouco acionou a Auditoria Interna da Universidade para fazer uma devassa nas contas do convênio, a fim de se certificar da regular gestão dos recursos públicos por parte da AMBM e, sendo o caso (como de fato foi) , instaurar tomada de contas especial. Em vez, disso apenas convalidou os atos irregulares praticados pelo diretor da ETUFPR. Assim, diante de uma situação gravíssima e flagrantemente irregular, que colocava em sério risco o patrimônio público, o ex-reitor agiu de maneira manifestamente descuidada e despreocupada, incompatível com o zelo e a cautela que se espera de um gestor público. Assim, o ex-reitor da UFPR deixou de providenciar a tomada de contas especial diante da não prestação de contas, por parte da AMBM como também da própria Funpar, dos recursos geridos no "Convênio" 373/2003 e no Convênio 532/2007. Em razão disso, foi citado solidariamente com os dirigentes da Escola Técnica e da Funpar e ainda com a AMBM, para devolver ao Erário os valores arrecadados. Considerando o exposto e haja vista a ausência de manifestação da defesa, reitero a irregularidade apontada na citação.
Omissão impugnada - Omissão ante o dever de vigilância
5. Omissão ante o dever de exercer vigilância sobre todos os órgãos, atos e serviços da IFES, conforme art. 30, inciso IX do Estatuto da UFPR.
Alegações de mérito
102.	Novamente, não há um tópico específico, claramente identificado, para responder a esse questionamento da citação. A leitura do inteiro teor da peça 89 também não permite identificar nenhuma alegação que possa ser levada em conta para o fim de afastar a presente irregularidade.
Análise da alegação de mérito - Omissão ante o dever de vigilância
103. 	O reitor da UFPR deixou de exercer o dever de vigilância sobre a execução do "Convênio" 373/2003 e do Convênio 532/2007. 
104. 	Faltou ainda ao dever de vigilância tolerando que a Funpar transferisse à AMBM, por meio do "Convênio" 373/2003, a responsabilidade pela arrecadação e gestão dos recursos provenientes das cobranças de taxas de matrículas e mensalidades, possibilitando, assim, que as irregularidades se materializassem e perdurassem durante todo o período de vigência do ajuste, ou seja, de 1º/10/2003 a 1º/10/2006. 
105.  	O Estatuto da UFPR (fonte: http://www.ufpr.br/soc/pdf/Estatuto_UFPR.pdf) dispõe acerca do poder de vigilância do reitor, nos seguintes termos:  
Art. 30. Compete ao Reitor:  
 (...)  
IX - exercer o poder de vigilância sobre todos os órgãos, atos e serviços da Universidade, submetendo-os à apreciação dos órgãos superiores quando for o caso;  
 (...)  
XVI- desempenhar outras atribuições não especificadas neste Estatuto, que estejam compreendidas na área de coordenação, fiscalização e superintendência das atividades universitárias; (negritei) 
106. 	Por sua vez, o Regimento da UFPR, dispõe que: 
Art. 185. São deveres dos membros da comunidade universitária: 
I- comunicar à autoridade administrativa as irregularidades de que tiver ciência; 
II- representar contra ilegalidade, omissão ou abusos; 
107. 	Portanto não só o reitor, mas também todos os demais membros da comunidade universitária estão obrigados a denunciar qualquer irregularidade ou ilegalidade, em defesa do patrimônio público. Assim, tanto o ex-reitor da UFPR como todos os demais dirigentes da Ifes e da Funpar citados neste processo (todos servidores da UFPR) estavam obrigados a fiscalizar a execução dos convênios e denunciar eventuais irregularidades. 
108. 	Vale ressaltar que, independentemente de disposição estatutária ou regimental, o gestor público está obrigado a observar o dever de vigilância, em virtude do que dispõe a legislação federal específica e ainda da jurisprudência desta Corte de Contas, a saber:  
109. 	O Decreto-Lei 200, de 25 de fevereiro de 1967 (alterado pelo Decreto-Lei 900, de 29/9/1969, alterado pela Lei 7.596, de 10/4/1987) , dispõe que:  
Art. 10. A execução das atividades da Administração Federal deverá ser amplamente descentralizada.  
 (...)  
§ 2° Em cada órgão da Administração Federal, os serviços que compõem a estrutura central de direção devem permanecer liberados das rotinas de execução e das tarefas de mera formalização de atos administrativos, para que possam concentrar-se nas atividades de planejamento, supervisão, coordenação e controle. (negritei) 
 (...)  
Art. 13 O controle das atividades da Administração Federal deverá exercer-se em todos os níveis e em todos os órgãos, compreendendo, particularmente:  
a) o controle, pela chefia competente, da execução dos programas e da observância das normas que governam a atividade específica do órgão controlado;  
b) o controle, pelos órgãos próprios de cada sistema, da observância das normas gerais que regulam o exercício das atividades auxiliares;  
c) o controle da aplicação dos dinheiros públicos e da guarda dos bens da União pelos órgãos próprios do sistema de contabilidade e auditoria.  
110. 	Vale lembrar que o Acórdão 1436/2006-TCU-Plenário, esclarece que há duas hipóteses em que se caracteriza a culpa por omissão do dever de supervisão, quais sejam:  
2. Atribui-se a culpa 'in vigilando' do Ordenador de Despesa quando o mesmo delega funções que lhe são exclusivas sem exercer a devida fiscalização sobre a atuação do seu delegado;  
3. Atribui-se a culpa 'in vigilando' dos responsáveis por funções fiscalizatórias pelos débitos correlacionados a falta ou deficiência do competente controle.  
111. 	Haja vista a ausência de manifestação da defesa, reitero a irregularidade apontada na citação.
Preliminares - Sr. Alípio Santos Leal Neto, ex-Diretor da Escola Técnica da UFPR (peças 112-113 e 118-119) 
112.	O débito é decorrente das irregularidades elencadas no ofício de citação de peça 51, relacionadas com a execução do Convênio 373/2003 - Curso Técnico de Massoterapias e do Convênio 532/2007 - Curso de Complementação em Massoterapia.
Alegação preliminar - Prescrição
113.	O ex-Diretor da Escola Técnica alega que:
O prazo quinquenal para a prescrição da pretensão punitiva do estado é mais do que suficiente para dar conta da resolução de uma situação particularizada como deste questionamento. (...) 
Não cabe sobre a matéria a imprescritibilidade. (peça 119, p. 6) 
114.	Menciona ainda o Recurso Extraordinário 669.069 MG, relatado pelo Ministro Teori Zavascki, em que o Plenário do Supremo Tribunal Federal, na sessão plenária de 3/2/2016, apreciando o tema 666 de repercussão geral, decidiu negar provimento ao recurso extraordinário, nos termos do voto do Relator, vencido o Ministro Edson Fachin. Em seguida, por maioria, o Tribunal fixou a seguinte tese: "É prescritível a ação de reparação de danos à Fazenda Pública decorrente de ilícito civil." (negritei) 
Analise técnica da alegação preliminar - Prescrição
115.	Considerando que, como frisado pelo STF, a tese da prescrição alcança apenas o "ilícito civil", ficando, portanto, adstrita ao ramo do Direito Privado.
116.	Considerando que o presente caso trata de ilícito administrativo, situado, portanto, no ramo do Direito Público.
117.	Considerando que, embora as relações entre o Direito Civil e o Direito Administrativo sejam muito próximas, principalmente no que se refere aos contratos e obrigações do Poder Público com os particulares, o caso em tela está claramente circunscrito ao Direito Administrativo, pois o principal ilícito apontado diz respeito ao descumprimento da obrigação constitucional de prestar contas da aplicação de recursos públicos, cuja observância não foi exigida pelos agentes públicos nem tampouco satisfeita pela AMBM, muito embora tenha arrecadado e gerido dinheiros públicos.
118.	Considerando, portanto, que não se trata aqui de "ilícito civil", não há que se invocar a tese da prescritibilidade esposada no RE 669.069 MG.
119.	Complementarmente, reitero no que couber os temos dos itens 36-44 e proponho a rejeição da preliminar alegada pelo responsável.
Alegação preliminar - Ilegitimidade ad causam
120.	Afirma ainda que:
A ETUFPR não é parte no Convênio, sendo responsável apenas como órgão da UFPR pelas atividades didático-pedagógicas sobre as quais não há nenhuma imputação ao suplicante. (p. 9) 
Analise técnica da alegação preliminar - Ilegitimidade ad causam
121.	O Sr. Alípio Santos Leal Neto foi citado nestes autos tendo em vista que ele celebrou o "Convênio" 373/2003, na condição de diretor da Escola Técnica da UFPR, como prova a cópia do ajuste à peça 26, p. 58-60.
122.	Sendo assim, não é possível acatar a preliminar alegada pelo responsável.
Alegação preliminar - Cerceamento de defesa
123.	Segundo a defesa:
Não houve audiência anterior do suplicante na representação, nem lhe foi concedida vistas de todos os processos citados ou relacionados com a pretensão esposada pela Tomada de Contas. Tais procedimentos tomam o processo em relação ao suplicante eivado de vício insanável em afronta ao princípio do devido processo legal e a ampla defesa. (p. 9) 
Analise da alegação preliminar - Cerceamento de defesa
124.	A jurisprudência do TCU afirma uniformemente que a fase interna da tomada de contas especial constitui procedimento inquisitório de coleta de provas, assemelhado ao inquérito policial. Já a fase externa, que se inicia com a autuação do processo junto ao tribunal, é que garante o direito à ampla defesa e ao contraditório (ver Acórdão 653/2017-TCU-Segunda Câmara, 4.938/2016 - 1ª Câmara e 1.522/2016 - Plenário) . Nessa linha, cito o voto condutor do Acórdão 2704/2013-TCU-Primeira Câmara, relatado pelo Min-Sub. Augusto Sherman:
Regularmente citada, no TCU, apresentou alegações de defesa incapazes de afastar sua responsabilidade. Como destacado pela Unidade Técnica, limitou-se a negar genericamente o fato e a argumentar no sentido de que teria havido falhas processuais na sindicância instaurada pela estatal. Além de esses alegados vícios procedimentais terem sido adequadamente rechaçados pela instrução da Secex/MS, destaco que existe distinção entre as fases interna e externa de uma tomada de contas especial. Na fase interna, aquela promovida no âmbito do órgão público em que os fatos ocorreram, não há litígio ou acusação, mas apenas verificação de fatos e apuração de autoria. Constitui procedimento inquisitório de coleta de provas assemelhado ao inquérito policial, no qual não se tem uma relação processual constituída nem há prejuízo ao responsável. O estabelecimento do contraditório nessa fase não é obrigatório, pois há mero ato investigatório sem formalização de culpa. Como não existem partes nem antagonismos de interesse nessa fase, a ausência de citação ou de oportunidade de contradição dos documentos juntados não enseja nulidade.
A garantia ao direito à ampla defesa e ao contraditório se dá, nos termos do devido processo legal, na fase externa da tomada de contas especial, que se inicia com a autuação do processo junto a este Tribunal e finda com o julgamento. Assim, como a responsável foi devidamente citada pelo TCU, não pode alegar cerceamento de defesa pela ausência de oportunidade de ser ouvida na fase interna do processo de contas especial.
125.	No presente caso, o gestor for devidamente citado e teve oportunidade de defesa, como atestam o Ofício 322/2015 (peça 51) , entregue em 15/4/2015 (AR de peça 58) , além de seu arrazoado de defesa (112-113 e 118-119) que ora examino. Portanto, não houve cerceamento de defesa nem tampouco eventual falha procedimental neste processo que pudesse implicou efetivo prejuízo para a defesa.
126.	Desse modo, não é possível acatar a preliminar alegada pelo responsável.
Mérito - Sr. Alípio Santos Leal Neto, ex-Diretor da Escola Técnica da UFPR (peças 112-113 e 118-119) 
Omissão impugnada - Não realização de processo licitatório
a) Não realização de processo licitatório para a contratação da Associação dos Massoterapeutas do Brasil Massagistas - AMB-M para desempenhar atividades relacionadas com a execução do Convênio 373/2003; (peça 51) 
Alegações de mérito
127.	O ex-Diretor da ETUFPR afirma que:
O ajuste foi formalizado por meio de convênio, entre uma instituição pública, sua fundação de apoio e uma entidade de classe em regime de extensão, portanto, todas sem fins lucrativos, sem previsão de repasse de recursos públicos. (p. 13) 
Em princípio, os recursos são de natureza privada uma vez que coube à AMBM, como associação de classe sem fins lucrativos e a bem de seus associados e da comunidade em geral, captar e financiar as atividades do objeto do Convênio conforme cláusula terceira:
"3.1 - Arrecadar os recursos provenientes de taxa de inscrição e das mensalidades dos profissionais interessados, associados ou não, conforme discriminado no Projeto e nos contratos assinados Entre os mesmos, aprovados pela ETUFPR"
"3.5. Efetuar todos os pagamentos necessários ás atividades didáticas do Curso...".
3.6. Efetuar repasse de 50%, em conta corrente ET-Serviços do valor correspondente a 50% da receita liquida ..."
Como se vê não houve previsão de repasse ou repasse de recursos públicos para a AMB e sim ao contrário, a AMB, além suportar os custos do Projeto, comprometeu-se a repassar à FUNPAR 50% da receita liquida à conta da ETUFPR. (p. 14) (negritei) 
Análise da alegação de mérito - Não realização de processo licitatório
128.	O arrazoado de defesa foi elaborado de maneira bastante desestruturada, haja vista principalmente, que não há tópicos específicos, claramente identificados, para responder aos questionamentos da citação. A leitura do inteiro teor da peça 119 permitiu identificar os trechos acima transcritos que, de algum modo, parecem estar relacionados com o achado em exame.
129.	Feitas essas observações, registro que a defesa se resumiu basicamente a afirmar que os recursos geridos pela AMBM na execução do Convênio 373/2003 seriam de natureza privada.
130.	A alegação é absolutamente improcedente, como prova o próprio item 3.1 do "Convênio" 373/2003 (transcrito no arrazoado da defesa e reproduzido acima) , que autorizou a AMBM a arrecadar taxas de inscrição e mensalidades do curso. Ora, o produto da arrecadação desses valores é certamente receita pública, auferida mediante a prestação de serviço público. 
131.	Repiso que a cláusula 4ª do "Convênio" 373/2003 (transcrita acima) atribuiu à UFPR a responsabilidade de fornecer recursos materiais e instalações necessárias à realização do curso; executar a coordenação didático-pedagógica do curso; nomear o coordenador didático responsável pelo planejamento e execução didático-pedagógico do curso; alocar o corpo docente e administrativo necessário para a execução do curso; selecionar os candidatos e providenciar a matrícula dos mesmos; adotar as medidas necessárias à implantação do curso; e emitir os certificados de conclusão do curso.
132.	Trata-se, portanto, de um curso planejado, ministrado e certificado pela UFPR. E obviamente a receita auferida com a cobrança de taxas e mensalidades constitui receita pública. Esse entendimento foi ratificado no Acórdão 2731/2008-TCU-Plenário:
9.1. firmar o entendimento de que a expressão "recursos públicos" a que se refere o art. 3º, caput, da Lei 8.958/1994 abrange não apenas os recursos financeiros aplicados nos projetos executados com fundamento na citada lei, mas também toda e qualquer receita auferida com a utilização de recursos humanos e materiais das Instituições Federais de Ensino Superior, tais como: laboratórios, salas de aula; materiais de apoio e de escritório; nome e imagem da instituição; redes de tecnologia de informação; documentação acadêmica e demais itens de patrimônio tangível ou intangível das instituições de ensino utilizados em parcerias com fundações de apoio, sendo obrigatório o recolhimento de tais receitas à conta única do Tesouro Nacional; (negritei) 
133.	Logo é totalmente inverídica a alegação de que a AMBM teria arcado com recursos próprios as despesas da execução do "Convênio" 373/2003.
134.	Em vista do exposto, proponho a rejeição da alegação de defesa.
Omissões impugnadas - Letras 'b' a 'e' do ofício de citação (peça 51) 
b) Omissão ante o dever de denunciar aos órgãos de controle a inobservância pelo reitor da UFPR do dever de administrar as finanças e o patrimônio da Universidade, especificamente quanto ao objeto dos ajustes em tela, já que trata-se de competência exclusiva do reitor que não poderia ser delegada a terceiros, quer à Funpar, quer à AMBM, nos termos do art. 30, inciso XV, e art. 68 do Estatuto da UFPR, e haja vista o Princípio da Universalidade e da Unidade de Tesouraria, inscrito nos arts. 2º, 3º, 4º e 56 da Lei 4.320/1964, arts. 1º e 2º do Decreto 93.872/1986 e art. 1º da Medida Provisória 2.170-36, de 23/8/2001;
c) Quanto à situação já consumada à época, omissão ante o dever de exigir que a Funpar e a AMB-M demonstrassem controle mínimo das receitas auferidas e despesas realizadas e prestassem contas parciais e final dos recursos arrecadados e geridos mediante a cobrança de taxa de matrícula e mensalidades; 
d) Omissão ante o dever de instaurar tomada de contas especial dada a não prestação de contas por parte da Funpar e da AMB-M;  
e) Omissão ante o dever de exercer vigilância sobre todos os órgãos, atos e serviços da IFES, conforme art. 185, incisos I e II, do Regimento da UFPR.
Alegações de mérito
135.	Como já registrado acima, o arrazoado de defesa foi elaborado de maneira bastante desestruturada, haja vista principalmente, que não há tópicos específicos, claramente identificados, para responder aos questionamentos acima referenciados da citação. A leitura do inteiro teor da peça 119 não permitiu identificar nenhum trecho que parecesse estar relacionado com os achados em exame.
Análise da alegação de mérito - Letras 'b' a 'e' do ofício de citação (peça 51) 
136.	Haja vista que a defesa não se manifestou sobre os presentes achados, fica confirmada a irregularidade.
Preliminares - Sr. Ivo Brand, ex-Diretor Superintendente da Funpar (peça 104) 
137.	O débito é decorrente das irregularidades elencadas no ofício de citação de peça 52, relacionadas com a execução do Convênio 373/2003 - Curso Técnico de Massoterapias.
Alegação preliminar - Ilegitimidade passiva
138.	A defesa alega que:
O requerente é parte manifestamente ilegítima para figurar neste procedimento de contas. (peça 104, p. 3) 
Somente em casos de ilegalidade, excesso de mandato e/ou violação ao Estatuto em que fique demonstrada a conduta maliciosa ou a conivência do (s) administrador (es) e dirigentes, estes teriam responsabilidade pessoal perante terceiros. (p. 2) (negritei) 
Análise da alegação preliminar - Ilegitimidade passiva
139.	O Sr. Ivo Brand foi convocado aos presentes autos em razão de uma série de omissões na condução do "Convênio" 373/2003, no período em que ele exerceu a função de Diretor Superintendente da Funpar, como especificado no ofício de citação (peça 52) .
140.	Segundo o art. 8º da Lei 8.443/1992, a tomada de contas especial destina-se a apurar eventual "desfalque ou desvio de dinheiros, bens ou valores públicos, ou, ainda, da prática de qualquer ato ilegal, ilegítimo ou antieconômico de que resulte dano ao erário" (negritei) . Sendo assim, realmente o gestor só poderá ser responsabilizado "em caso de comprovada ilegalidade", como ele mesmo afirmou em sua defesa.
141.	O simples chamamento aos presentes autos para apresentar alegações de defesa não constitui responsabilização do responsável. Tal hipótese só poderá se materializar caso ele não consiga afastar as irregularidades a ele atribuídas, de modo que venham a ser confirmadas as condutas ilegais a ele imputadas. Cabe reiterar que a razão do chamamento do Sr. Ivo Brand aos autos se deve ao fato de que ele celebrou o "Convênio" 373/2003, na condição de Diretor Superintendente da Funpar. Em razão disso, está sendo chamado a responder solidariamente pelo dano ao erário decorrente da irregular execução do ajuste.
142.	Nesse caso, não é possível acatar a preliminar alegada pelo responsável.
Alegação preliminar - Ausência de repasse
143.	O ex-Diretor afirma que:
 (...) Nunca verificou-se nenhum repasse por parte da Associação dos Massoterapeutas do Brasil Massagistas - AMB-M para a FUNPAR no percentual de 50% (cinquenta por cento) da receita liquida para crédito na conta corrente denominada ET - Servicos ou em decorrência de qualquer outra atividade vinculada. (p. 9) 
Com efeito, importante destacar que na FUNPAR a conta corrente denominada Escola Técnica Serviços - ET - Serviços [Banco ltaú - Ag. 4012 - c/c n 00332-5/100.000], aberta em 13/03/2002 e encerrada em 16/04/2005, citada na versão original do Termo de Convênio n. 373/04 celebrado em 01/10/2003 e com vigência até 01/10/2006, nunca foi movimentada conforme evidencia relatório da Instituição Financeira sobre dados gerais e específicos da supra apontada conta corrente [Doc. anexo n. 13] (negritei) (p. 10) 
Análise da alegação preliminar - Ausência de repasse
144.	Como já dito acima, de acordo com o item 3.6 "Convênio" 373/2003, a AMBM estava obrigada a repassar à Funpar 50% da receita líquida obtida com as cobranças de taxas e mensalidades do curso.  
145.	Portanto, ao alegar que a AMBM nunca teria repassado à Funpar os valores correspondentes a 50% da receita do curso, o Ivo Brand noticia uma gravíssima irregularidade praticada pela AMBM, sem, no entanto, dar conta de nenhuma providência corretiva por ele adotada à época dos fatos.
146.	Assim, os fatos tal como os descreve o ex-Diretor, longe de isentá-lo de responsabilidade, ao contrário agravam a sua situação, já que, mais uma vez fica evidenciada a sua omissão ante o dever de denunciar aos seus superiores hierárquicos e/ou aos órgãos de controle as irregularidades praticadas pela AMBM, descumprindo determinação expressa do art. 185, incisos I e II, do Regimento da UFPR, segundo o qual, os membros da comunidade universitária estão obrigados a "comunicar à autoridade administrativa as irregularidades de que tiver ciência" e/ou "representar contra ilegalidade, omissão ou abusos".
147.	Desse modo, não é possível acatar a preliminar alegada pelo responsável.
Alegação preliminar - Ilegitimidade passiva (2) 
148.	O Sr. Ivo Brand alega que:
Por outro lado, como o Instrumento de Convênio [Termo de Convênio n 373/04 celebrado em 01/10/2003 e com vigência até 01/10/2006] só obteve eficácia plena para todos os efeitos e direitos a partir da celebração do TERMO ADITIVO DE RETIFICAÇÃO ao Termo de Convênio n° 373/04 celebrado em 04/08/2004, oportunidade em que o requerente já não mais era Diretor Superintendente da FUNPAR, resta fulminado na origem eventuais responsabilidades do requerente. 
O requerente, como anteriormente restou apontado e demonstrado, atuou como Diretor Superintendente da FUNPAR na gestão 2002/2004, período compreendido entre 26 de junho de 2002 à 25 de junho de 2004. (negritei) (p. 11) 
Análise da alegação preliminar - Ilegitimidade passiva (2) 
149.	O "Convênio" 373/2003 (peça 26, p. 58- 60) foi celebrado em 1º/10/2003 por Ivo Brand, Diretor Superintendente da Funpar, Pedro José Steiner Neto, Diretor de Programas da Funpar, Alípio Santos Leal Neto, Diretor da Escola Técnica da UFPR e pelo representante legal da AMBM. 
150.	O 1º TA foi firmado em 4/8/2004 (peça 26, p. 61- 63) por Carlos Augusto Moreira Júnior, reitor da UFPR; Lúcia Regina Assumpção Montanhini, Diretora Superintendente da Funpar; Pedro José Steiner Neto, Diretor de Programas da Funpar e pelo representante legal da AMBM.
151.	A cláusula 6ª do termo de "Convênio" estabeleceu que o ajuste deveria vigorar pelo prazo de três anos, contados a partir de sua assinatura.
152.	Desse modo, verificamos que a alegação da defesa é improcedente, pois a vigência do ajuste começou em 1º/10/2003 e se prolongou até 1º/10/2006, abarcando todo o período restante da gestão do ex-Superintendente da Funpar, encerrada em 25/6/2004. Descabida, portanto, a alegação da defesa.
153.	Como se não bastasse, a alegação da defesa é desmentida pelo próprio Sr. Ivo Brand que trouxe aos autos cópia do expediente, de 7/6/2004, firmado pela Coordenadora de Relações Institucionais da Proplan/UFPR, Sra. Ana Lúcia J. M. de Santana (peça 104, p. 114) . Nesse documento (que recebeu o "ciente" do então reitor da UFPR, Sr. Zaki Abel Sobrinho) , pede-se providências para "regularizar a situação do curso" que estava "já em andamento" "desde 2003", nos seguintes termos:
O processo em referência trata de proposta de Convênio entre UFPR, FUNPAR e a Associação dos Massoterapeutas do Brasil - AMB-M, com o objetivo de regularizar a situação do Curso Técnico de Massoterapia oferecido pela Escola Técnica da UFPR, e que iniciou suas atividades em agosto de 2003.
Este curso iniciou suas atividades em agosto, amparado por um termo de convênio entre FUNPAR e ETUFPR, sem a participação da UFPR. Conforme orientação da CPJ/UFPR este termo será rescindido e substituído pelo presente termo, convalidando os atos praticados desde agosto de 2003.
A urgência na análise juridica deste termo se justifica na medida em que precisamos regularizar a situação do curso já em andamento. (negritei) (peça 104, p. 114) 
154.	Logo, a Coordenadora de Relações Institucionais da Proplan não deixa dúvida quanto ao fato de que o curso teve início em agosto de 2003 e que funcionou dentro do período de gestão do então Superintendente da Funpar, Sr. Ivo Brand (26/6/2002 a 25/6/2004) .
155.	Em vista disso, não é possível acatar a preliminar alegada pelo responsável.
Alegação preliminar - Prescrição
156.	A defesa afirma que:
A prescrição quinquenal é perfeitamente cabível no presente caso. (p. 18) 
Análise da alegação preliminar - Prescrição
157.	Considerando que alegação de mesmo teor já foi analisada nos itens 36-44 e 113-119, para evitar repetição desnecessária, reitero os termos das análises precedentes, concluindo pela rejeição da preliminar.
Mérito - Sr. Ivo Brand, ex-Diretor Superintendente da Funpar (peça 104) 
Omissão Impugnada - Não realização de processo licitatório 
a) Não realização de processo licitatório para a contratação da Associação dos Massoterapeutas do Brasil Massagistas - AMBM para desempenhar atividades relacionadas com a execução do Convênio 373/2003;
Alegação de Mérito
158.	A defesa afirma que:
Também se destaca o fato de que a AMB-M por ser uma associação sem fins lucrativos voltada à colaboração para com o Poder Público desmobiliza a realização do processo licitatório na sua contratação para todos os efeitos e direitos. (p. 28) 
Análise da alegação de mérito - Não realização de processo licitatório
159.	Considerando que alegação de mesmo teor já foi pormenorizadamente examinada nos itens 61-85, para evitar repetição desnecessária, reitero os termos da análise precedente, concluindo pela rejeição da alegação de defesa.
Omissão Impugnada - Omissão ante o dever de denunciar aos órgãos de controle
b) Omissão ante o dever de denunciar aos órgãos de controle a inobservância pelo reitor da UFPR do dever de administrar as finanças e o patrimônio da Universidade, especificamente quanto ao objeto do ajuste em tela, já que trata-se de competência exclusiva do reitor que não poderia ser delegada a terceiros, quer à Funpar, quer à AMBM, nos termos do art. 30, inciso XV, e art. 68 do Estatuto da UFPR, e haja vista o Princípio da Universalidade e da Unidade de Tesouraria, inscrito nos arts. 2º, 3º, 4º e 56 da Lei 4.320/1964, arts. 1º e 2º do Decreto 93.872/1986 e art. 1º da Medida Provisória 2.170-36, de 23/8/2001;
Alegação de Mérito
160.	A defesa afirma que:
Na forma do Regimento Interno da UFPR e do Estatuto/Funpar não detinha institucionalmente competência para tal mister. (p. 29) 
Análise da alegação de mérito - Omissão ante o dever de denunciar aos órgãos de controle
161.	Ao contrário do que alega a defesa, o art. 185, incisos I e II, do Regimento da UFPR determina expressamente que qualquer membro da comunidade universitária (da qual o Sr. Ivo Brand faz parte na qualidade de professor da Ifes) está obrigado a "comunicar à autoridade administrativa as irregularidades de que tiver ciência" e/ou "representar contra ilegalidade, omissão ou abusos". O então Superintendente da Funpar tinha sim o dever de denunciar aos seus superiores hierárquicos e/ou aos órgãos de controle as irregularidades praticadas pela AMBM.
162.	Em vista disso, não é possível acatar a preliminar alegada pelo responsável.
Omissão Impugnada - Omissão ante o dever de demonstrar controle mínimo sobre as receitas e despesas
c) Quanto à situação já consumada à época, omissão ante o dever de demonstrar controle mínimo das receitas auferidas e despesas realizadas e prestar contas parciais e final dos recursos arrecadados e geridos. E ainda exigir que a AMB-M fizesse o mesmo quanto à parcela dos recursos por ela geridos;
Alegação de Mérito
163.	A defesa afirma que:
A conta corrente denominada Escola Técnica Serviços - ET Serviços [Banco Itaú - Ag. 4012 - c/c na 00332-5/100.0001, aberta em 13/03/2002 e encerrada em 16/04/2005, citada na versão original do Termo de Convênio na 373/04 celebrado em 01/10/2003 e com vigência até 01/10/2006, nunca foi movimentada conforme evidencia relatório da Instituição Financeira sobre dados gerais e específicos da supra apontada conta corrente [conferir Doc. anexo na 13]. (p. 30) 
Análise da alegação de mérito - Omissão ante o dever de demonstrar controle mínimo sobre as receitas e despesas
164.	Como já registrado acima, de acordo com o item 3.6 "Convênio" 373/2003, a AMBM estava obrigada a repassar à Funpar 50% da receita líquida obtida com as cobranças de taxas e mensalidades do curso.  
165.	Portanto, ao alegar que a AMBM nunca teria repassado à Funpar esses valores, o Ivo Brand noticia uma gravíssima irregularidade praticada pela AMBM, sem, no entanto, dar conta de nenhuma providência corretiva por ele adotada à época dos fatos.
166.	Além disso, o ex-gestor não apresenta nenhuma alegação de defesa quanto à sua omissão ante ao dever de exigir que a AMBM demonstrasse à Funpar que estaria exercendo à época controle mínimo sobre as receitas e despesas por ela realizadas.
167. 	Assim reitero os temos dos itens 143-147, concluindo que não é possível acatar a preliminar alegada pelo responsável.
Omissão Impugnada - Omissão ante o dever de instaurar TCE
d) Omissão ante o dever de instaurar tomada de contas especial dada a não prestação de contas por parte da AMBM;
Alegação de Mérito
168.	A defesa afirma que:
1 - A Funpar embora detenha o credenciamento como fundação de apoio à Universidade Federal do Paraná - UFPR é pessoa jurídica de direito privado e não integra a administração pública federal, assim sendo, os seus dirigentes, não têm competência para instaurar o procedimento de Tomada de Contas Especial - TCE porquanto a Tomada de Contas Especial - TCE é ato de competência exclusiva de autoridade do Órgão Federal. (p. 27) (negritei) 
Análise da alegação de mérito - Omissão ante o dever de instaurar TCE
169. 	A Lei 8.443/1992 dispõe que:
Art. 8° Diante da omissão no dever de prestar contas (...) , a autoridade administrativa competente, sob pena de responsabilidade solidária, deverá imediatamente adotar providências com vistas à instauração da tomada de contas especial (...) (negritei) .
170.	Entendendo que o conceito de "autoridade administrativa" refere-se a pessoa investida em cargo ou função pública, em órgão ou entidade da administração pública, concluo que realmente o Sr. Ivo Brand, enquanto o dirigente de uma entidade privada (Funpar) , não estava obrigado a instaurar TCE.
171. 	Desse modo, entendo que seja acatada a alegação de defesa quanto à irregularidade descrita na letra 'd' da citação. 
Omissão Impugnada - Omissão ante o dever de exercer vigilância
e) Omissão ante o dever de exercer vigilância sobre todos os órgãos, atos e serviços da IFES, conforme art. 185, incisos I e II, do Regimento da UFPR.
Alegação de Mérito
172.	Registro novamente que o arrazoado de defesa foi elaborado de maneira bastante desestruturada, de modo que não foi possível identificar resposta ao questionamento da citação.  
Análise da alegação de mérito - Omissão ante o dever de exercer vigilância
173.	Haja vista que a defesa não se manifestou sobre os presentes achados, permanece a irregularidade.
Preliminares - Sr. Pedro José Steiner Neto, ex-Diretor de Programas da Funpar (peça 106) 
174.	O débito é decorrente das irregularidades elencadas no ofício de citação de peça 53, relacionadas com a execução do Convênio 373/2003 - Curso Técnico de Massoterapias.
Alegação preliminar - Cerceamento de defesa
175.	A defesa afirma que:
O Interessado não foi citado ou intimado no processo de representação, não integrou o processo. O que afronta o seu direito à ampla defesa e contraditório. (p. 5) 
Análise da alegação preliminar - Cerceamento de defesa
176.	Considerando que alegação semelhante já foi analisada nesta instrução, para evitar repetição desnecessária, reitero aqui os termos dos itens 123-126, concluindo que não é possível acatar a preliminar alegada pelo responsável.
Alegação preliminar - Não especificação da conduta reprovável
177.	Alegação da defesa:
 (...) Para que haja a validade e eficácia de imputação punitiva administrativa é necessário que a Administração Pública observe, nas acusações proferidas, a presença concomitante dos seguintes requisitos: i) descrição da materialidade do fato ilícito, ii) norma transgredida; iii) autor da transgressão da norma; iv) prova que consubstancie a autoria e v) tipificação da conduta. (p. 6) 
Análise da alegação preliminar - Não especificação da conduta reprovável
178.	Recorde-se primeiramente que o Sr. Pedro José Steiner Neto foi chamado aos autos tendo em vista que ele foi um dos signatários do "Convênio" 373/2003, à época em que exercia a função de Diretor de Programas da Funpar.
179.	Todas as condutas reprovadas a ele atribuídas dizem respeito a gravíssimas e injustificadas omissões no cumprimento de atribuições absolutamente triviais para qualquer gestor público.
180.	Não seria razoável presumir que o Diretor de Programas da Funpar desconhecia, por exemplo, que é ilegal a contratação de entidade privada sem o devido processo licitatório; ou que os recursos financeiros da Ifes não podem ser geridos por uma entidade privada absolutamente estranha ao serviço público; ou que todo aquele que gere recursos públicos está obrigado a prestar contas, etc. 
181.	A fundamentação jurídica de cada irregularidade a ele imputada foi detalhadamente demonstrada na instrução de peça 28, que fundamentou a proposta de instauração da presente tomada de contas especial. Além disso, o responsável teve livre acesso aos autos, uma vez que o seu pedido de vista, de 27/4/2015 (peça 72) , foi devidamente autorizado por esta Secex/PR, em 28/4/2015 (peça 73) .
182.	Sendo assim, não é possível acatar a preliminar alegada pelo responsável.
Alegação preliminar - Ilegitimidade passiva
183.	A defesa afirma que:
Não se pode imputar ao Interessado condutas e atos que foram ou deveriam ter sido realizados em período anterior ou posterior a isso. Registre-se especialmente aqui, as atividades de controle e fiscalização final e prestação de contas, já que o convênio encerrou após a saída do Sr. Pedro José Steiner Neto do referido cargo. 
 (...) Acerca das atribuições do Diretor de Programa da Funpar prevê seu Estatuto Social:
"Artigo 14 - São atribuições do Diretor de Programa: (...) 
c - apresentar, mensalmente, à Diretoria Executiva, um relatório sobre o andamento dos acordos, convênios, ajustes ou contratos em execução;
d - manter controle dos programas, assegurando a qualidade e a pontualidade de execução; (...) 
f - avaliar os programas, levando em conta o nível técnico de execução e a compatibilidade com os objetivos propostos, apresentando os resultados à Diretoria Executiva; (...) 
j - zelar pela adequada aplicação dos recursos vinculados a cada programa;
l - movimentar, com o tesoureira, as contas bancárias, em substituição ao Diretor Superintendente ou Direito de Administração e Finanças ou Diretor de Recursos Humanos, em suas ausências, faltas ou impedimentos; (p. 10) 
Análise da alegação preliminar - Ilegitimidade passiva
 184.	Neste ponto, o arrazoado da defesa é bastante contraditório. Ao mesmo tempo em que alega que o ex-Diretor de Programas da Funpar não pode ser responsabilizado pelas omissões a ele atribuídas, apresenta-nos diversos dispositivos do Estatuto Social da Funpar que lhe atribuem responsabilidade intimamente relacionada com as irregularidades apontadas e que reforçam a sua culpa. 
185.	Sendo assim, não é possível acatar a preliminar alegada pelo responsável.
Alegação preliminar - Valor do débito
Equivocados os apontamentos da instrução que mencionam um valor diferente para o curso objeto do Convênio 373/2004. O Conselho Diretor da Escola Técnica da UFPR aprovou por meio de parecer a realização do curso, confirmando o valor da mensalidade em R$ 100,00 (cem reais) , em 20 parcelas, determinando, ainda, que a cobrança das referidas parcelas caberia à AMB-M. (p. 14) 
Análise da alegação preliminar - Valor do débito
186.  	Embora tendo solicitado à UFPR, nos termos da diligência de peça 17, este Tribunal não recebeu os documentos referentes as prestações de contas parciais e final dos convênios. 
187. 	As únicas informações que permitissem saber quantos alunos participaram dos cursos e quanto eles pagaram a título de taxa de inscrição e mensalidades constam da peça 27, p. 75-78 (documentos apresentados pelo reitor da UFPR, Sr. Zaki Akel Sobrinho, em resposta à diligência) . Segundo o expediente de peça 27, p. 75, em 14/6/2006, o coordenador do Curso Técnico em Massoterapia, Neilor Vanderlei Kleinubing, encaminhou ao Diretor da Escola Técnica, Alípio Santos Leal Neto, o "relatório final da Especialização a Nível Técnico em Drenagem Linfática, onde treze alunos terminaram o curso sendo cinco bolsistas". Anexo a esse documento consta levantamento de pagamentos de mensalidades feitos no período de junho/2005 a abril/2006, no valor unitário mensal de R$ 150,00. 
188.  	Haja vista o desatendimento da solicitação de informações desta Corte, não foi possível quantificar com exatidão o real valor devido.  
189. 	Sendo assim, a instrução de peça 29 propôs que o débito fosse determinado por estimativa, com base no art. 210, § 1º, inciso II, do RI/TCU, que passo a sintetizar do seguinte modo: 
190. 	Considerando que a cláusula 6ª do Convênio 373/2003 dispôs que a vigência inicial do ajuste seria de 3 anos contados da data de sua assinatura.   
191.  	Considerando que, de acordo com as poucas informações trazidas pelos gestores, sabe-se que: existia uma turma composta por 8 alunos pagantes; cobrou-se mensalidade de R$ 150,00; e foram ofertados dois cursos consecutivos e complementares mediante dois convênios com vigência de 3 anos para o Curso Técnico em Massoterapia. 
192. 	Adotando essas informações como critério de estimativa, os débitos são fixados da seguinte forma: 
a) "Convênio" 373/2003 - Curso Técnico de Massoterapia 
Vigência: 1º/10/2003 a 1º/10/2006 (36 meses) 
Valor histórico: R$ 43.200,00 (36 meses x 8 alunos x R$ 150,00)   
Termo inicial: 1º/10/2006
193.	Tendo em vista que a defesa não apresentou nenhum documento comprovante de suas alegações e haja vista que a estimativa acima foi feita a partir de informações fornecidas pelo então reitor da Ifes, mantenho o cálculo da estimativa de débito.
194.	 Sendo assim, não é possível acatar a preliminar alegada pelo responsável.
Alegação preliminar - Ausência de repasse
A Funpar e seus diretores nunca geriram qualquer valor referente ao convênio n. 373/2004, não era de suas responsabilidades o controle das receitas e despesas, tarefa única e exclusivamente realizada pela ABM-M e o Coordenador do Curso indicado pela Escola Técnica da UFPR consoante dispõe a cláusula 3.4, do termo aditivo ao Convênio 373/2004. (p. 16) (negritei) 
Análise da alegação preliminar - Ausência de repasse
195.	Como já dito acima, de acordo com o item 3.6 "Convênio" 373/2003, a AMBM estava obrigada a repassar à Funpar 50% da receita líquida obtida com as cobranças de taxas e mensalidades do curso.  
196.	Portanto, não é verdade que "não era de suas responsabilidades o controle das receitas e despesas, tarefa única e exclusivamente realizada pela AMBM".
197.	Se porventura a AMBM não efetivou esses repasses, tal hipótese, longe de isentar o Sr. Steiner de responsabilidade, ao contrário agrava a sua situação, já que, mais uma vez fica evidenciada a sua omissão ante o dever de denunciar aos seus superiores hierárquicos e/ou aos órgãos de controle as irregularidades praticadas pela AMBM, descumprindo determinação expressa do art. 185, incisos I e II, do Regimento da UFPR, segundo o qual, os membros da comunidade universitária estão obrigados a "comunicar à autoridade administrativa as irregularidades de que tiver ciência" e/ou "representar contra ilegalidade, omissão ou abusos".
198.	Desse modo, não é possível acatar a preliminar alegada pelo responsável.
Alegação preliminar - Suposta comunicação de irregularidades
Não obstante, o ofício 324/2015-TCU/Secex-PR e o processo, aduzem acerca do suposto descumprimento pelo Interessado do artigo 185 do Estatuto da UFPR, que assim estabelece (...) 
Ocorre que esse entendimento é totalmente equivocado, pois o Interessado encaminhou comunicação ao órgão competente, consoante se extrai da comunicação realizada à Pró-Reitoria - Proplan/CRI, em 17 de junho de 2003, acerca da existência do Termo de Convênio 373/2004 que seria realizado com a ABM-M, inexistindo qualquer omissão por parte do Interessado, ou descumprimento do Estatuto da UFPR. Ademais, sendo o interessado Diretor de Programas dos quadros da FUNPAR, e, sendo esta entidade pessoa jurídica distinta da UFPR, vez que se trata de entidade de direito privado, e, possui regulamento próprio, entende-se que o Interessado está atrelado as normas disciplinas pela FUNPAR e não pela UFPR. (p. 22) 
Análise da alegação preliminar - Suposta comunicação de irregularidades
199.	O responsável não apresentou o documento comprovante da suposta "comunicação" que teria encaminhado ao "órgão competente" (qual?) nem tampouco nos informou qual seria o teor dessa comunicação ou que efeitos práticos ela teria produzido no mundo real, de modo a demonstrar que tal providência teria contribuído efetivamente para a afastar ou ao menos minimizar os efeitos das irregularidades apontadas na citação.
200.	Em vista disso, não é possível acatar a preliminar alegada pelo responsável.
Mérito - Sr. Pedro José Steiner Neto, ex-Diretor de Programas da Funpar (peça 106) 
Omissões impugnadas
a) Não realização de processo licitatório para a contratação da Associação dos Massoterapeutas do Brasil Massagistas - AMB-M para desempenhar atividades relacionadas com a execução do Convênio 373/2003;
b) Omissão ante o dever de denunciar aos órgãos de controle a inobservância pelo reitor da UFPR do dever de administrar as finanças e o patrimônio da Universidade, especificamente quanto ao objeto do ajuste em tela, já que trata-se de competência exclusiva do reitor que não poderia ser delegada a terceiros, quer à Funpar, quer à AMBM, nos termos do art. 30, inciso XV, e art. 68 do Estatuto da UFPR, e haja vista o Princípio da Universalidade e da Unidade de Tesouraria, inscrito nos arts. 2º, 3º, 4º e 56 da Lei 4.320/1964, arts. 1º e 2º do Decreto 93.872/1986 e art. 1º da Medida Provisória 2.170-36, de 23/8/2001;
c) Quanto à situação já consumada à época, omissão ante o dever de denunciar a ausência de controle mínimo das receitas auferidas e despesas realizadas e de prestação de contas parciais e final dos recursos arrecadados e geridos. E ainda omissão do dever de denunciar as mesmas irregularidades praticadas pela AMB-M quanto à parcela dos recursos por ela geridos;
d) Omissão ante o dever de instaurar tomada de contas especial dada a não prestação de contas por parte da AMB-M;
e) Omissão ante o dever de exercer vigilância sobre todos os órgãos, atos e serviços da IFES, conforme art. 185, incisos I e II, do Regimento da UFPR.
Alegações de mérito
201.	A leitura do inteiro teor da peça 106 não permitiu identificar nenhum trecho que parecesse estar relacionado com os achados apontados no ofício de citação de peça 53.
202.	Considerando, porém, que o Sr. Ivo Brand, ex-Diretor Superintendente da Funpar, conseguiu afastar irregularidade de mesmo teor daquela apontada na letra 'd' do ofício de peça 53 (omissão ante o dever de instaurar TCE) .
203.	Considerando que, segundo o RI/TCU:
Art. 161. Havendo mais de um responsável pelo mesmo fato, a defesa apresentada por um deles aproveitará a todos, mesmo ao revel, no que concerne às circunstâncias objetivas, e não aproveitará no tocante aos fundamentos de natureza exclusivamente pessoal.
204.	Entendo que deve ser afastada a irregularidade apontada na letra 'd' da citação de peça 53.
Análise da alegação de mérito - Letras 'a', 'b', 'c' e 'e' do ofício de citação (peça 53) 
205.	Haja vista que a defesa não se manifestou sobre os presentes achados, permanecem as irregularidades.
Preliminares - Sra. Lúcia Regina Assumpção Montanhini, ex-Diretora Superintendente da Funpar (peça 102) 
206.	O débito é decorrente das irregularidades elencadas no ofício de citação de peça 54, relacionadas com a execução do Convênio 373/2003 - Curso Técnico de Massoterapia.
Alegação preliminar - Ilegitimidade passiva
207.	Alega a defesa que:
Somente em casos de ilegalidade, excesso de mandato e/ou violação ao estatuto em que fique demonstrada a conduta ilícita ou a conivência do (s) administrador (es) e dirigente (s) , estes teriam responsabilidade pessoal perante terceiros. (p. 2) 
Análise da alegação preliminar - Ilegitimidade passiva
208.	Tendo em vista que alegação semelhante já foi examinada nos itens 138-142 e para evitar repetição desnecessária, reitero as conclusões ali alcançadas e concluo que não é possível acatar a preliminar alegada pela responsável.
Alegação preliminar - Desconsideração da personalidade jurídica
A desconsideração da personalidade jurídica da Funpar somente pode ocorrer se configuradas as hipóteses de desvio de finalidade ou confusão patrimonial que caracterizam o abuso do dever de representação por parte da ex-dirigente. (p. 2) 
Análise da alegação preliminar - Desconsideração da personalidade jurídica
209.	A defesa tenta convencer esta Corte de que a responsabilidade pela reparação do dano deve ser imputada à Funpar, e não à Sra. Montanhini.
210.	Note-se, porém, que, de acordo com a Escritura Pública lavrada no 1º Tabelionato de Notas de Curitiba (livro 610, fl. 39) , a Funpar foi constituída, em 2/4/1980, como pessoa jurídica de direito privado sem fim lucrativo, conforme autorização dada na Resolução 3/1979, expedida pelo Conselho Universitário da UFPR, em 23/4/1979. Ainda segundo essa Escritura, os instituidores integralizaram o patrimônio inicial de CR$ 8.053.000,00 (oito milhões e cinquenta e três mil cruzeiros) , cabendo à UFPR a parcela de CR$ 3.053.000,00. Portanto 37,9% do capital inicial da Fundação de Apoio foi integralizado com recursos públicos federais.
211.	Ao que parece, a defesa acredita que a Funpar (que foi constituída com patrimônio público) deveria ser responsabilizada pelo dano infligido ao patrimônio público. Ou seja, o patrimônio público deve ser responsabilizado pelo dano infligido ao patrimônio público. Evidentemente, porém, tal linha de defesa é tão disparatada que dispensa contestação.
212.	Esclareço apenas que a responsável foi chamada aos autos em razão de ter sido um dos signatários do 1º TA ao "Convênio" 373/2003 (peça 26, p. 61- 63) que convalidou os atos praticados na vigência do ajuste original, fato este que foi textualmente reconhecido pela Sra. Montanhini em seu arrazoado de defesa (peça 102, p. 7) :
Com a publicação do Convenio em sua nova versão com base nas cláusulas do TERMO ADITIVO DE RETIFICAÇÃO, e assim são convalidados os atos pretéritos realizados pela ETUFPR. (negritei) 
Mérito - Sra. Lúcia Regina Assumpção Montanhini, ex-Diretora Superintendente da Funpar (peça 102) 
Omissão impugnada - Não realização de processo licitatório
a) Não realização de processo licitatório para a contratação da Associação dos Massoterapeutas do Brasil Massagistas - AMBM para desempenhar atividades relacionadas com a execução do Convênio 373/2003; (cf. ofício de peça 54) 
Alegação de mérito
213.	A defesa alega o seguinte:
A escolha da referida Associação para a oferta pretendida foi iniciativa exclusiva da equipe de dirigentes da ETUFPR. (...) 
Ou seja, os fatos narrados acima e que estão documentados na proposta do Curso de Massoterapia demonstram, de forma inconteste, a responsabilidade dos dirigentes da ETUFPR pela seleção da AMB-M para integrar o Convenio 373/04 não cabendo, portanto, razão para responsabilizar a Funpar, ou a seus ex-dirigentes, o (peça 102, p. 3-4) 
Análise da alegação de mérito - Não realização de processo licitatório
214.	Recorde-se de início que a conduta reprovável atribuída à ex-Diretora Superintendente da Funpar diz respeito a gravíssima e injustificada omissão ante a inobservância de atribuições absolutamente triviais para qualquer gestor público.
215.	Não seria razoável presumir que a Sra. Montanhini ignorava que a contratação de entidade privada sem o devido processo licitatório afronta a Lei de Licitações.
216.	Note-se ainda que, enquanto membro do corpo docente da Universidade, a ex-Diretora Superintendente estava obrigada a denunciar qualquer situação irregular que chegasse ao seu conhecimento, como exige o Art. 185 do Regimento, segundo o qual, os membros da comunidade universitária estão obrigados a comunicar à autoridade administrativa as irregularidades de que tiver ciência e/ou representar contra ilegalidade, omissão ou abusos.
217.	Assim, o fato de não ter atuado na seleção da AMBM não a eximia do dever de, uma vez ciente da sua irregular contratação sem licitação, exigir a correção da situação ou então denunciar o fato aos dirigentes da UFPR e/ou aos órgãos de controle. Não o fazendo, assumiu o risco de ser solidariamente responsabilizada pela reparação do dano infligido ao erário, nos termos do art. 12, inciso I, da Lei. 8.443/1992.
218.	Desse modo, concluo pela rejeição da alegação de defesa.
Omissão impugnada - Inobservância do Princípio da Universalidade e da Unidade de Tesouraria
b) Omissão ante o dever de denunciar aos órgãos de controle a inobservância pelo reitor da UFPR do dever de administrar as finanças e o patrimônio da Universidade, especificamente quanto ao objeto do ajuste em tela, já que trata-se de competência exclusiva do reitor que não poderia ser delegada a terceiros, quer à Funpar, quer à AMBM, nos termos do art. 30, inciso XV, e art. 68 do Estatuto da UFPR, e haja vista o Princípio da Universalidade e da Unidade de Tesouraria, inscrito nos arts. 2º, 3º, 4º e 56 da Lei 4.320/1964, arts. 1º e 2º do Decreto 93.872/1986 e art. 1º da Medida Provisória 2.170-36, de 23/8/2001;
Alegação de mérito
219.	A defesa alega o seguinte:
Se a UFPR, através de sua assessoria jurídica, nunca apontou irregularidade no arranjo proposto e aprovado no âmbíto da ETUFPR delegando o gerenciamento administrativo-financeiro do Curso de Massoterapia á AMB-M no Convênio 373/04 não caberia á FUNPAR colocar em dúvida esta questão. (p. 10) 
Análise da alegação de mérito - Omissão ante o dever de denunciar aos órgãos de controle
220.	Reitero aqui o que já foi dito no tópico precedente quanto ao dever dos membros do corpo docente da Ifes de denunciar qualquer situação irregular, como exige o Art. 185 do Regimento da UFPR.
221.	Certamente o Princípio da Universalidade e da Unidade de Tesouraria é uma regra absolutamente familiar a qualquer gestor público e não seria razoável supor que a então Diretora Superintendente da Funpar não tinha noção dos riscos implicados na decisão de autorizar que uma entidade privada sem nenhum vínculo com a Administração, como é o caso da AMBM, arrecadasse e gerisse recursos públicos. Assim procedendo, ela assumiu o risco de colaborar por omissão para eventual dano ao Erário, como de fato se verificou no presente caso. E, mais uma vez, assumiu o risco de ser solidariamente responsabilizada pela reparação do dano infligido ao erário, conforme art. 12, inciso I, da Lei. 8.443/1992.
222.	Desse modo, concluo pela rejeição da alegação de defesa.
Omissão impugnada - Descontrole sobre as receitas e despesas
c) Quanto à situação já consumada à época, omissão ante o dever de demonstrar controle mínimo das receitas auferidas e despesas realizadas e prestar contas parciais e final dos recursos arrecadados e geridos. E ainda exigir que a AMB-M fizesse o mesmo quanto à parcela dos recursos por ela geridos;
Alegação de mérito
223.	A defesa alega o seguinte:
Por sugestão da CPJ, através do Termo Aditivo de Retificação do Convênio 373/04, foi incluído o item 3.7. da Clausula terceira, relativa às atribuições da AMB-M, retirando a obrigação de recolhimento do saldo do Convênio em conta vinculada à FUNPAR como previa a versão original passando a constar que a AMBM realizasse o recolhimento diretamente à crédito da UFPR, em conta vinculada à ETUFPR. (p. 12) 
Análise da alegação de mérito - Descontrole sobre as receitas e despesas
224.	A redação original do "Convênio" 373/2003 determinou que a AMBM deveria:
3.6 - Efetuar o repasse à FUNPAR, em conta corrente ET - Serviços, do valor correspondente a 50% (cinquenta por cento) da receita líquida, ou seja do que restar após apuradas mensalmente, as receitas e as despesas do Curso, demonstradas em planilha e balancete devidamente aprovadas e atestadas pelas convenentes, por meio de seus colaboradores.
225.	Entretanto, o 1º TA deu nova redação a esse dispositivo e acrescentou o item 3.7, como se segue:
3.6 Efetuar a prestação de contas mensal incluindo as receitas e despesas do curso, demonstradas em planilha e balancete devidamente aprovadas e testadas pelas convenentes, por meio de seus colaboradores. 
3.7 Eventuais saldos do presente convênio deverão ser repassados para a UFPR em conta vinculada à ETUFPR. (peça 26, p. 62) 
226.	Considerando que nem na redação original do ajuste, nem no seu 1º TA constou qualquer disposição acerca de quem estaria incumbido de examinar a prestação de contas da AMBM.
227.	Considerando que a partir do 1º TA ficou estabelecido que a Funpar não receberia nenhum repasse de recursos da AMBM.
228.	Considerando que a Sra. Montanhini não participou da celebração do "Convênio" original, mas apenas do seu 1º TA.
229.	Entendo que, neste ponto, assiste razão à defesa, já que a Funpar não estava formalmente incumbida de examinar as prestações de contas da AMBM. Além disso, tampouco estaria obrigada a prestar contas, depois do 1º TA, posto que não mais deveria receber repasses da AMBM.
230.	Desse modo, proponho seja acatada a alegação de defesa.
Omissão impugnada - Omissão ante o dever de instaurar TCE
d) Omissão ante o dever de instaurar tomada de contas especial dada a não prestação de contas por parte da AMB-M;
Alegação de mérito
231.	A defesa alega o seguinte:
A FUNPAR embora detenha o credenciamento como fundação de apoio à Universidade Federal do Paranã - UFPR é pessoa jurídica de direito privado e não integra a administração pública federal , assim sendo, os seus dirigentes, não têm competência para instaurar TCE porquanto a TCE é ato de competência exclusiva de autoridade do órgão federal. (p. 16) 
Análise da alegação de mérito - Omissão ante o dever de instaurar TCE
232. 	Tendo em vista as razões apresentadas nos itens 168-171, entendo que deve ser acatada a alegação de defesa.
Omissão impugnada - Omissão do dever de vigilância
e) Omissão ante o dever de exercer vigilância sobre todos os órgãos, atos e serviços da IFES, conforme art. 185, incisos I e II, do Regimento da UFPR.
Alegação de mérito
233.	A defesa alega o seguinte:
Assim sendo, e retomando o texto do item d) do Oficio 0325/2015-TCU/Secex-PR, podemos considerar que todos os membros da "comunidade universitária", à época da denuncia desencadeada pelo deputado Hauly, são pessoas que deveriam estar enquadradas como omissos ante o dever de vigilância expresso no art. 185, incisos I e 11, do Regimento da UFPR e não só os arrolados pela auditoria. (p. 17) 
A imputação particularizada à requerente, com base no disposto no art. 185 do Regimento Geral da UFPR, não deve prosperar por ser excessiva e desproporcional considerando a capacidade de vigilância que deveria e poderia ser exercida pela mesma, enquanto dirigente da Funpar. (p. 19) (negritei) 
Análise da alegação de mérito - Omissão do dever de vigilância
234.	Ao contrário do que alega a defesa, nem todos os membros da comunidade universitária foram omissos quanto ao dever de vigilância. Apenas aqueles que, em função do cargo que ocupavam na UFPR e na Funpar, à época dos fatos investigados, tiveram acesso a informações e/ou praticaram atos que resultaram em dano ao erário e, apesar disso, nada fizeram em defesa do patrimônio público.
235.	A imputação de responsabilidade à então Diretora Superintendente da Funpar não é de modo nenhum "excessiva" nem "desproporcional", vez que as principais irregularidades apontadas na citação (não realização de processo licitatório e inobservância do Princípio da Universalidade e da Unidade de Tesouraria) já tinham se materializado quando ela apôs sua assinatura no 1º TA. Sendo assim, inevitavelmente a responsável teria tomado ciência das gravíssimas irregularidades verificadas e nada fez para corrigir a situação.
236.	Desse modo, concluo pela rejeição da alegação de defesa.
Preliminares - Sr. Paulo Afonso Bracarense Costa, ex-Diretor Superintendente da Funpar (peça 105) 
237.	O débito é decorrente das irregularidades elencadas no ofício de citação de peça 55, relacionadas com a execução do Convênio 532/2007 - Curso de Complementação em Massoterapia.
Alegação preliminar - Ilegitimidade passiva
238.	Alega a defesa que:
Somente em casos de ilegalidade, excesso de mandato elou violação ao Estatuto em que fique demonstrada a conduta maliciosa ou a conivência do (s) administrador (es) e dirigentes, estes teriam responsabilidade pessoal perante terceiros. (p. 2) 
Análise da alegação preliminar - Ilegitimidade passiva
239.	Tendo em vista que alegação semelhante já foi examinada nos itens 138-142 e para evitar repetição desnecessária, reitero as conclusões ali alcançadas e concluo que não é possível acatar a preliminar alegada pela responsável.
Alegação preliminar - Princípio da Segurança Jurídica
Não pode ser atribuída qualquer culpa e/ou ser declarado responsável pelos eventos descritos no Ofício n. 0326/2015-TCU/SECEX-PR, de 31/3/2015 - Processo TCU-TCE n. Processo 028.478/2014-2 em face e por força do consagrado Princípio da Segurança Jurídica. (p. 14) 
Análise da alegação preliminar - Princípio da Segurança Jurídica
240.	A defesas fez uma longa e confusa exposição acerca do "Princípio da Segurança Jurídica". Entretanto não explicou qual seria, no seu entender, o nexo entre sua argumentação e os fatos e/ou fundamentos jurídicos da citação.
241.	Dada a obscuridade das razões da defesa, não é possível acatar a preliminar alegada pelo responsável.
Alegação preliminar - Prescrição 
O requerente respeitosamente requer ao E. Tribunal de Contas da União - TCU reconhecimento da prescrição relativa a todos os direitos e valores questionados anteriores a 21/10/2009. (p. 15) 
Análise da alegação preliminar - Prescrição 
242.	Considerando que alegação de mesmo teor já foi analisada nos itens 36-44 e 113-119, para evitar repetição desnecessária, reitero os termos das análises precedentes, concluindo pela rejeição da preliminar. 
Mérito - Sr. Paulo Afonso Bracarense Costa, ex-Diretor Superintendente da Funpar (peça 105) 
Omissão impugnada - Omissão ante o dever de denunciar aos órgãos de controle
a) Omissão ante o dever de denunciar aos órgãos de controle a inobservância pelo reitor da UFPR do dever de administrar as finanças e o patrimônio da Universidade, especificamente quanto ao objeto do ajuste em tela, já que trata-se de competência exclusiva do reitor que não poderia ser delegada a Funpar, nos termos do art. 30, inciso XV, e art. 68 do Estatuto da UFPR, e haja vista o Princípio da Universalidade e da Unidade de Tesouraria, inscrito nos arts. 2º, 3º, 4º e 56 da Lei 4.320/1964, arts. 1º e 2º do Decreto 93.872/1986 e art. 1º da Medida Provisória 2.170-36, de 23/8/2001;
Alegação de mérito 
243.	Alega a defesa que:
Não pode ser imputada responsabilidade de competência originária da Universidade Federal do Paraná - UFPR e seus Órgãos vinculados ao requerente, uma vez que na forma do Regimento Interno da UFPR e do Estatuto/FUNPAR não detinha institucionalmente competência para tal mister. (p. 30) 
Exame da alegação de mérito - Omissão ante o dever de denunciar aos órgãos de controle
244.	Considerando que alegação semelhante já foi analisada nos itens 160-162 e 220-222, reitero aqui as razões apresentadas e concluo pela rejeição da alegação de defesa.
Omissão impugnada - Omissão ante o dever de controlar receitas e despesas
b) Quanto à situação já consumada à época, omissão ante o dever de demonstrar controle mínimo das receitas auferidas e despesas realizadas e prestar contas parciais e final dos recursos arrecadados e geridos;
Alegação de mérito 
245.	As alegações de defesa da Sra. Lúcia Regina Assumpção Montanhini sobre o mesmo fato foram acatadas, nos termos dos itens 224-230.
Exame das alegações de mérito - Omissão ante o dever de controlar receitas e despesas
246.	Segundo o art. 161 do RI/TCU, a defesa da Sra. Montanhini aproveita ao Sr. Bracarense. Assim, proponho seja afastada a irregularidade.
Omissão impugnada - Omissão ante o dever de vigilância
c) Omissão ante o dever de exercer vigilância sobre todos os órgãos, atos e serviços da IFES, conforme art. 185, incisos I e II, do Regimento da UFPR;
Alegação de mérito 
247.	A defesa alega o seguinte:
O dever de vigilância era de competência exclusiva da Coordenação do Projeto. (p. 31) 
Exame das alegações de mérito - Omissão ante o dever de vigilância
248.	Considerando que alegação de mesmo teor já foi analisada nos itens 103-111, para evitar repetição desnecessária, reitero no que couber os termos da análise precedente, concluindo pela rejeição da alegação da defesa.
Preliminares - Sr. Hélio Hipólito Simiema, ex-Diretor de Programas da Funpar (peça 103) 
249.	O débito é decorrente das irregularidades elencadas no ofício de citação de peça 56, relacionadas com a execução do Convênio 532/2007 - Curso de Complementação em Massoterapia.
Alegações preliminares
250.	A defesa reproduziu essencialmente as mesmas alegações do arrazoado do Sr. Paulo Afonso Bracarense Costa, já examinadas nos itens 238-242.
Análise das alegações preliminares
251.	Para evitar repetição desnecessária, reitero aqui os termos do exame precedente (itens 238-242) concluindo pela rejeição das preliminares.
Mérito - Sr. Hélio Hipólito Simiema, ex-Diretor de Programas da Funpar (peça 103) 
Omissões impugnadas
a) Omissão ante o dever de denunciar aos órgãos de controle a inobservância pelo reitor da UFPR do dever de administrar as finanças e o patrimônio da Universidade, especificamente quanto ao objeto do ajuste em tela, já que trata-se de competência exclusiva do reitor que não poderia ser delegada a Funpar, nos termos do art. 30, inciso XV, e art. 68 do Estatuto da UFPR, e haja vista o Princípio da Universalidade e da Unidade de Tesouraria, inscrito nos arts. 2º, 3º, 4º e 56 da Lei 4.320/1964, arts. 1º e 2º do Decreto 93.872/1986 e art. 1º da Medida Provisória 2.170-36, de 23/8/2001;
b) Quanto à situação já consumada à época, omissão ante o dever de denunciar a ausência de controle mínimo das receitas auferidas e despesas realizadas e de prestação de contas parciais e final dos recursos arrecadados e geridos;
c) Omissão ante o dever de exercer vigilância sobre todos os órgãos, atos e serviços da IFES, conforme art. 185, incisos I e II, do Regimento da UFPR.
252.	Novamente, a defesa reproduziu essencialmente as mesmas alegações do arrazoado do Sr. Paulo Afonso Bracarense Costa, já examinadas nos itens 243-248. Assim, concluo igualmente pela aceitação das alegações de defesa referentes à letra 'b' da citação acima e rejeição das relativas às letras 'a' e 'c'.
Revelia da Associação dos Massoterapeutas do Brasil Massagistas - AMBM
253.	Notificada por meio de edital publicado no DOU, de 28/9/2015 (peça 147) , a entidade não compareceu aos autos.  
254.	O débito imputado à AMBM decorre da omissão do dever de prestar contas dos recursos geridos no "Convênio" 373/2003, como relatado no item 6.8 da instrução desta Secex/PR (peça 39) .
255.	Em vista disso, proponho que esta Corte dê prosseguimento ao feito, julgando as contas da AMBM à revelia, conforme art. 202, § 8º, do RI/TCU.
QUANTIFICAÇÃO DO DÉBITO  
256.  	Os itens 71-79 da instrução desta Secex/PR (peça 29 da Representação apensada TC Processo 009.368/2013-2) esclareceram que o débito foi determinado por estimativa, com base no art. 210, § 1º, inciso II, do RI/TCU, a saber: 
a) Convênio 373/2003 - Curso Técnico de Massoterapia 
Vigência: 1º/10/2003 a 1º/10/2006 (36 meses) 
Valor histórico: R$ 43.200,00 (36 meses x 8 alunos x R$ 150,00)   
Termo inicial: 1º/10/2006 
Responsáveis solidários: Carlos Augusto Moreira Júnior, ex-Reitor da UFPR; Alípio Santos Leal Neto, ex-Diretor da Escola Técnica da UFPR; Ivo Brand, ex-Diretor Superintendente da Funpar; Pedro José Steiner Neto, ex-Diretor de Programas da Funpar; Lúcia Regina Assumpção Montanhini, ex-Diretora Superintendente da Funpar; e Associação dos Massoterapeutas do Brasil Massagistas - AMBM; 
b) Convênio 532/2007 - Curso de Complementação em Massoterapia       
Vigência: 10/3/2007 a 10/3/2012 (60 meses)      
 Valor histórico: R$ 72.000,00 (60 meses x 8 alunos x R$ 150,00)         
Termo inicial: 10/3/2012  
Responsáveis solidários: Carlos Augusto Moreira Júnior, ex-Reitor da UFPR; Alípio Santos Leal Neto, ex-Diretor da Escola Técnica da UFPR; Paulo Afonso Bracarense Costa, Diretor Superintendente da Funpar; e Hélio Hipólito Simiema, Diretor de Programas da Funpar. 
257.  	Os termos iniciais de correção monetária atendem a regra do § 3º do art. 210 do Regimento Interno do TCU.  
CONCLUSÃO  
258.  	A presente análise técnica das alegações de defesa propõe, em síntese, o seguinte:
	a) Sr. Carlos Augusto Moreira Júnior, ex-Reitor da UFPR: rejeitar todas as alegações de defesa; 
b) Sr. Alípio Santos Leal Neto, ex-Diretor da Escola Técnica da UFPR: rejeitar todas as alegações de defesa; 
c) Ivo Brand, ex-Diretor Superintendente da Funpar: acatar as alegações referentes à letra 'd' do ofício de citação e rejeitar as demais;
d) Sr. Pedro José Steiner Neto, ex-Diretor de Programas da Funpar: acatar as alegações referentes à letra 'd' do ofício de citação e rejeitar as demais;
e) Sra. Lúcia Regina Assumpção Montanhini, ex-Diretora Superintendente da Funpar: acatar as alegações referentes às letras 'c' e 'd' do ofício de citação e rejeitar as demais;
f) Sr. Paulo Afonso Bracarense Costa, ex-Diretor Superintendente da Funpar:  acatar as alegações referentes à letra 'b' do ofício de citação e rejeitar as demais;
g) Sr. Hélio Hipólito Simiema, ex-Diretor de Programas da Funpar: acatar as alegações referentes à letra 'b' do ofício de citação e rejeitar as demais;
h) Associação dos Massoterapeutas do Brasil Massagistas - AMBM: julgar as contas à revelia. 
259.	Feitas essas observações, concluo que todos os envolvidos na execução dos ajustes descumpriram seus termos, seja em decorrência:  
a) da irregular delegação de poderes da UFPR para a AMBM e para a Funpar movimentarem recursos financeiros dos convênios;  
b) uma vez consumada a situação acima, da omissão dos gestores da UFPR, da Escola Técnica e da Funpar ante o dever de fiscalizar a execução dos convênios e exigir prestações de contas;  
c) da gestão pela AMBM e pela Funpar dos recursos provenientes das taxas de inscrição e mensalidades e, uma vez consumada essa situação, da omissão do dever de prestar contas, bem como da não apresentação de documentos comprovantes da aplicação desses valores.  
260.  	Posto que as tentativas deste Tribunal para esclarecer a situação foram frustradas pelas injustificadas recusas dos gestores em cumprir seu dever constitucional de prestar contas e considerando que, mesmo depois de citados nos autos, eles não trouxeram aos autos elementos de prova capazes de demonstrar a boa e regular aplicação dos recursos públicos. 
261. 	Uma vez que os responsáveis apresentaram alegações de defesa improcedentes e incapazes de elidir as irregularidades apontadas nas citações, não é possível reconhecer a sua boa-fé.
262. 	A jurisprudência deste Tribunal sedimentou entendimento de que, tratando-se de processos relativos ao controle financeiro da Administração Pública, tais como o que ora se examina, a boa-fé não pode ser presumida, mas deve ser demonstrada e comprovada a partir dos elementos que integram os autos.
263. 	Tal interpretação decorre da compreensão de que, na fiscalização dos gastos públicos, privilegia-se a inversão do ônus da prova, pois cabe ao gestor comprovar a boa aplicação dos dinheiros e valores públicos sob sua responsabilidade.
264. 	Nesse contexto, e após o exame de toda a documentação carreada aos autos, não há como vislumbrar boa-fé na conduta dos responsáveis, já que não foram noticiados atos ou fatos atenuantes que pudessem demonstrar uma atitude zelosa e diligente dos responsáveis na gestão da coisa pública. Com efeito, a AMBM nem sequer compareceu aos autos com intento de comprovar a aplicação dos recursos que lhe foram confiados, tornando-se revel.
265. 	Sendo assim, o art. 202, § 6º, do Regimento Interno/TCU, estabelece que, não se configurando de forma objetiva a boa-fé dos responsáveis, o Tribunal proferirá desde logo o julgamento definitivo de mérito pela irregularidade das contas. Assim decidiram os Acórdão 10995/2015-TCU-Segunda Câmara, 7.473/2015-TCU - 1ª Câmara, 9.376/2015-TCU - 2ª Câmara, 8.928/2015-TCU - 2ª Câmara, 1.895/2014-TCU - 2ª Câmara, entre outros.
266. 	Desse modo, as contas em análise devem ser julgadas irregulares e em débito os responsáveis, haja vista o dano ao Erário decorrente da não comprovação da boa e regular aplicação dos recursos públicos arrecadados e geridos por meio do "Convênio" 373/2003 (no valor de R$ 43.200,00) e do Convênio 532/2007 (R$ 72.000,00) .
267.	Importa mencionar que nos autos do TC Processo 028.441/2014-1, em situação similar ao presente, já houve manifestação do MP/TCU favorável ao entendimento da Secex quanto ao dano (peça 154) :
"No tocante ao valor do dano, em face do não atendimento do pedido do Tribunal para que a UFPR, Funpar e IBCT apresentassem documentos e informações sobre quantos alunos participaram dos cursos e quanto foi pago ao IBCT a título de taxa de inscrição e mensalidades, restou à Unidade Técnica estimar o valor arrecadado segundo metodologia indicada no item 107 da instrução de peça 144. Considerando que os argumentos, tampouco os documentos entregues pelo IBCT com o propósito de comprovar a regularidade dos fatos (peças 99 a 135) , não elidiram as irregularidades tratadas no feito, a conclusão contida na derradeira instrução técnica foi pela rejeição das alegações de defesa, irregularidade das contas dos responsáveis e condenação em débito a ser recolhido aos cofres da Universidade Federal do Paraná, deixando de sugerir a aplicação de multa em atenção à disciplina assentada no Acórdão 1441/2016-TCU-Plenário. Nesse contexto, à vista dos elementos constantes nos autos, manifestamo-nos favoravelmente ao encaminhamento uníssono sustentado pela Secex/PR às peças 144 a 146."
268. 	Por fim, cabe registrar que, de acordo com o entendimento fixado no Acórdão 1441/2016-TCU-Plenário, de 8/6/2016 (incidente de uniformização de jurisprudência) , a pretensão punitiva prescreve em dez anos contados a partir da data de ocorrência da irregularidade apurada. No presente caso, a irregularidade principal diz respeito à celebração do "Convênio" 373/2003, em 1º/10/2003, e do Convênio 532/2007, em 10/3/2007, para realização dos cursos em tela. Portanto o prazo prescricional do ajuste mais recente esgotou-se em 10/3/2017. Em vista disso, deixo de propor a aplicação da multa prevista no art. 57, da Lei 8.443/1992.
PROPOSTA DE ENCAMINHAMENTO
269. 	Em vista do exposto, proponho o seguinte:
270.	Quanto às as alegações de defesa dos responsáveis: 
a) Sr. Carlos Augusto Moreira Júnior, CPF XXX.164.169-XX, ex-Reitor da UFPR: rejeitar todas as alegações de defesa; 
b) Sr. Alípio Santos Leal Neto, CPF XXX.569.589-XX, ex-Diretor da Escola Técnica da UFPR: rejeitar todas as alegações de defesa; 
c) Ivo Brand, CPF XXX.390.469-XX, ex-Diretor Superintendente da Funpar: acatar as alegações referentes à letra 'd' do ofício de citação e rejeitar as demais;
d) Sr. Pedro José Steiner Neto, CPF XXX.879.709-XX, ex-Diretor de Programas da Funpar: acatar as alegações referentes à letra 'd' do ofício de citação e rejeitar as demais;
e) Sra. Lúcia Regina Assumpção Montanhini, CPF XXX.336.059-XX, ex-Diretora Superintendente da Funpar: acatar as alegações referentes às letras 'c' e 'd' do ofício de citação e rejeitar as demais;
f) Sr. Paulo Afonso Bracarense Costa, CPF XXX.419.949-XX, ex-Diretor Superintendente da Funpar:  acatar as alegações referentes à letra 'b' do ofício de citação e rejeitar as demais;
g) Sr. Hélio Hipólito Simiema, CPF XXX.150.809-XX, ex-Diretor de Programas da Funpar: acatar as alegações referentes à letra 'b' do ofício de citação e rejeitar as demais;
h) Associação dos Massoterapeutas do Brasil Massagistas - AMBM, CNPJ 04.213.163/0001-03: julgar as contas à revelia, haja vista que não foram apresentadas alegações de defesa; 
271.	julgar irregulares as contas dos responsáveis acima identificados, nos termos do art. 202, § 6º, do Regimento Interno/TCU;
272.	condenar os responsáveis acima nomeados a recolher solidariamente, aos cofres da Universidade Federal do Paraná, a quantia abaixo especificada, atualizada monetariamente a partir da data indicada, até a data do efetivo recolhimento, na forma prevista na legislação em vigor:
a) Convênio 373/2003 - Curso Técnico de Massoterapia 
Vigência: 1º/10/2003 a 1º/10/2006 (36 meses) 
Valor histórico: R$ 43.200,00 (36 meses x 8 alunos x R$ 150,00)   
Termo inicial: 1º/10/2006 
Responsáveis solidários: Carlos Augusto Moreira Júnior; Alípio Santos Leal Neto; Ivo Brand; Pedro José Steiner Neto; Lúcia Regina Assumpção Montanhini; e Associação dos Massoterapeutas do Brasil Massagistas - AMBM; 
b) Convênio 532/2007 - Curso de Complementação em Massoterapia       
Vigência: 10/3/2007 a 10/3/2012 (60 meses)      
 Valor histórico: R$ 72.000,00 (60 meses x 8 alunos x R$ 150,00)         
Termo inicial: 10/3/2012  
Responsáveis solidários: Carlos Augusto Moreira Júnior; Alípio Santos Leal Neto; Paulo Afonso Bracarense Costa; e Hélio Hipólito Simiema. 
273.	autorizar, caso requerido, nos termos do art. 26 da Lei 8.443/1992, c/c o art. 217 do Regimento Interno do Tribunal, o parcelamento das dívidas em até 36 parcelas, corrigidas monetariamente até a data do pagamento, esclarecendo aos responsáveis que a falta de pagamento de qualquer parcela importará no vencimento antecipado do saldo devedor (§ 2º do art. 217 do Regimento Interno do Tribunal) , sem prejuízo das demais medidas legais;
274.	autorizar, desde logo, nos termos do art. 28, inciso II, da Lei 8.443/1992, a cobrança judicial das dívidas caso não atendidas as notificações;
275.	remeter cópia da deliberação que vier a ser adotada, bem como do Relatório e Voto que o fundamentarem, ao Procurador-Chefe da Procuradoria da República no Estado do Paraná, para adoção das providências que julgar pertinentes, nos termos do art. 16, § 3º, da Lei 8.443/92."
2.	O representante do Ministério Público junto ao TCU, Procurador Sérgio Ricardo Costa Caribé, no geral, concordou com o posicionamento da unidade técnica, conforme parecer à peça 156, exceto quanto à prescrição da pretensão punitiva, visto que entendeu que não havia ocorrido o prazo prescricional, possibilitando, assim, a aplicação de multas aos responsáveis.
	É o Relatório.

8.1. André Feofiloff, OAB/PR 27.577, Edson Carlos de Souza, OAB/PR 9.339 e Ana Paula Franco de Macedo, OAB/PR 51.896, representando Paulo Afonso Bracarense Costa (peça 78), Hélio Hipólito Simiema (peça 77) e Ivo Brand (peça 66), com substalecimento para Claudismar Zupiroli, OAB/DF 12.250, Maria Abadia Alves, OAB/DF 13.363 e Alberto Moreira Rodrigues, OAB/DF 12.252 (peça 149);
8.2. Renato Cardoso de Almeida Andrade, OAB/PR 10.517, e Felipe Klein Gussoli, OAB/PR 75.081, representando Carlos Augusto Moreira Júnior (peça 88);
8.3. Marlus H. Arns de Oliveria, OAB/PR 19.226; Fernanda Andreazza, OAB/PR 22.749 e outros, representando Pedro José Steiner Neto (peça 71).

Procurador Marinus Eduardo De Vries Marsico.

TOMADA DE CONTAS ESPECIAL. CONVÊNIOS ENTRE A FUNPAR E A EMPRESA ASSOCIAÇÃO DOS MASSOTERAPEUTAS DO BRASIL/MASSAGISTAS. OFERTA DE CURSOS PROFISSIONALIZANTES TÉCNICOS, NA MODALIDADE ENSINO À DISTÂNCIA (EAD), COM INTERVENIÊNCIA DA ESCOLA TÉCNICA DA UFPR (ETUFPR). COBRANÇAS NÃO AUTORIZADAS DE TAXA DE INSCRIÇÃO E DE MENSALIDADES ESCOLARES DOS ALUNOS DOS CURSOS. NÃO ENTREGA DESSES VALORES À UFPR. AUSÊNCIA DE PRESTAÇÃO DE CONTAS DOS VALORES ARRECADADOS, MESMO APÓS REITERAÇÃO DESTE TRIBUNAL. IRREGULARIDADE DAS CONTAS. DÉBITO SOLIDÁRIO. NÃO PRESCRIÇÃO DA PRETENSÃO PUNITIVA. MULTA.

TOMADA DE CONTAS ESPECIAL (TCE)

Secretaria de Controle Externo no Paraná (Secex/PR).

Trata-se de tomada de contas especial decorrente da conversão de processo de representação (TC-Processo 009.368/2013-2) , em conformidade com a determinação constante do Acórdão 3390/2014-TCU-Segunda Câmara, o qual autorizou também a realização das citações dos responsáveis constantes da instrução da unidade técnica à peça 39.
Histórico
O processo original tratou de representação instaurada pela Secretaria do TCU no Estado do Paraná (SEC-PR) , a partir de expediente encaminhado a esta Corte pelo então Deputado Federal Luiz Carlos Hauly, em 27/9/2005, com vistas à apuração de irregularidades ocorridas na Universidade Federal do Paraná (UFPR) , com destaque para a contratação irregular do Instituto Tecnológico de Desenvolvimento Educacional (ITDE) para prestar serviços relacionados com cursos profissionalizantes técnicos diversos, na modalidade Ensino à Distância (EaD) , realizados pela Escola Técnica da UFPR (ETUFPR) , mediante o Convênio 201/2004-UFPR/Funpar/ITDE (processo/UFPR 17.736/04-19) .
Em seguida, várias outras denúncias foram encaminhadas à SEC-PR via Ouvidoria, Ministério Público Federal, servidores da UFPR e imprensa, as quais relatavam irregularidades em diversos cursos de ensino à distância promovidos por aquela universidade.
Para apurar a denúncia do Deputado Federal, foi instaurado o TC Processo 019.514/2005-9 e realizada inspeção, tendo sido constatado que os cursos estavam sendo divulgados no site do ITDE, instituição privada estranha à estrutura da Instituição Federal de Ensino Superior - IFES, com cobrança irregular de matrícula e mensalidades dos alunos interessados.
As irregularidades ensejaram diversas intervenções do Tribunal, desde o ano de 2005, abaixo resumidas:
	Acórdão 2645/2007-TCU-Plenário, de 5/12/2007, relatoria: Min. Guilherme Palmeira
 (...) 
9.3. determinar à Universidade Federal do Paraná - UFPR que: 
9.3.1. exija do ITDE a prestação de contas do Convênio n.º 201/04-UFPR/Funpar/ITDE (Processo/UFPR n.º 17.736/04-19) acompanhada de todos os formulários necessários à avaliação do exato cumprimento dos termos conveniados e dos documentos descritos a seguir:
 (...) 
9.3.2. emita parecer conclusivo, no prazo de 60 (sessenta) dias a partir do conhecimento desta deliberação, sobre as contas do Convênio n.º 201/04, quantificando eventual débito e o encaminhe a este Tribunal;
9.3.3. exija do ITDE a prestação de contas dos recursos arrecadados por conta dos chamados 'cursos livres' transmitidos a partir do estúdio montado na Escola Técnica da UFPR, tendo em vista declaração do próprio Presidente desse Instituto de que o prejuízo verificado nos cursos profissionalizantes executados no âmbito do Convênio n.º 201/04 tem sido compensado com a receita auferida naqueles eventos;9.3.4. encaminhe a este Tribunal, no prazo de 60 (sessenta) dias a partir do conhecimento desta deliberação, juntamente com o parecer das contas do Convênio n.º 201/04, os relatórios apresentados pelo ITDE relativos à arrecadação obtida pela transmissão dos cursos livres, discriminados por curso e com destaque à receita do Curso de Avaliação de Aprendizagem, diante da condição de gratuidade exigida pelo projeto 'REDE' implantado pela Secretaria de Educação Básica do Ministério da Educação (SEB/MEC) , bem como parecer circunstanciado acerca desta prestação de contas; 9.3.5. celebre termo contratual com terceiros, com a fixação de retribuição financeira à Universidade, quando houver a intenção de disponibilizar o acesso às dependências desta Instituição de Ensino Superior para fins particulares, de modo a resguardar o patrimônio público, defender os interesses da UFPR e evitar o uso irregular do espaço público, a exemplo do ocorrido com o ITDE em relação aos referidos 'cursos livres' no estúdio da ETUFPR; 9.3.6. fiscalize e exija da Funpar a prestação de contas de todos os termos firmados com essa Universidade, e mantenha a respectiva documentação em boa ordem, acompanhada de parecer conclusivo das respectivas contas, arquivado em local próprio na Pró-Reitoria de Planejamento, Orçamento e Finanças - PROPLAN à disposição dos órgãos de controle interno e externo, em atenção ao disposto no art. 54 do Decreto n.º 93.872/86; arts. 66 a 76 da Lei n.º 8.666/93; art. 3º, inciso II, da Lei n.º 8.958/94; art. 30 da IN/STN n.º 01/97; e art. 9º do Decreto n.º 5.205/04; 9.3.7. atente para os gastos realizados pela Funpar com recursos repassados pela UFPR, de maneira a coibir a realização de despesas alheias ao objeto do convênio principal, lançamentos de notas fiscais em duplicidade e fracionamento de compras, haja vista o verificado no Convênio UFPR/SEB/MEC n.º 004/2004, executado através do Contrato UFPR/Funpar n.º 142/2004, tendo em vista que os documentos deste fundamentaram a prestação de contas daquele convênio; 9.3.8. exija da Funpar a realização de licitação para a execução de projetos contratados por esta Universidade, bem como a celebração de contratos entre essa Fundação e terceiros que venham a ser contratados, em observância ao previsto no item 8.1.17 da Decisão n.º 404-TCU-1ª Câmara, art. 3º, inciso I, da Lei n.º 8.958/94 e art. 60, parágrafo único, da Lei n.º 8.666/93;
	
	Acórdão 2699/2008-TCU-Primeira Câmara, de 26/8/2008, relatoria: Min. Guilherme Palmeira
 (...) 
1. determinar à Escola Técnica da Universidade Federal do Paraná que apresente, no prazo máximo de 60 (sessenta) dias a contar da notificação, as seguintes informações: 
1.1. relação de todos os alunos que receberam certificado de conclusão de curso, ministrado na modalidade de ensino à distância a partir do estúdio existente nas dependências da referida Escola (...)  
1.2. relação dos valores arrecadados com taxas de inscrições/matrículas e mensalidades/material didático dos alunos participantes dos referidos cursos à distância (...) 
2. determinar à Secex/PR que: 2.1. constitua processo apartado de tomada de contas especial em decorrência da ausência de prestação de contas e das irregularidades constatadas na documentação apresentada pelo Instituto Tecnológico de Desenvolvimento Educacional-ITDE, bem como para apurar o débito relativo à arrecadação dos denominados 'cursos livres', em especial do Curso de Avaliação de Aprendizagem do Programa Rede Nacional de Formação de Professores - SEB/MEC, ante o descumprimento do subitem 9.3.4 do Acórdão 2645/2007-TCU-Plenário pela a ausência de quaisquer informações acerca dessa receita pela referida ONG além dos demais cursos ministrados à distância com parcerias de outras entidades privadas, a exemplo IBCT - Instituto Brasileiro de Educação, Ciência e Tecnologia e da AMBM-Associação dos Massoterapeutas do Brasil;  (...) 
Em decorrência desse último decisum, esta Corte instaurou processo de tomada de contas especial (TC Processo 026.921/2008-0) , mas, durante a instrução do feito, outras denúncias envolvendo a Universidade Federal do Paraná (UFPR) , a Escola Técnica (ETUFPR) e a Fundação de Apoio da Universidade (Funpar) ingressaram neste Tribunal, relatando novas irregularidades referentes à realização de cursos à distância, porém com outras entidades: o IBCT - Instituto Brasileiro de Educação, Ciência e Tecnologia, a AMBM - Associação de Massoterapeutas do Brasil, a Golden Consultoria Empresarial Ltda. e a Maxi Cursos e Concursos.
Ante os indícios de irregularidade, envolvendo diferentes contratos entre a UFPR, ETUFPR, Funpar e entidades privadas, o relator à época (Min. Guilherme Palmeira) determinou que a matéria relativa ao Convênio 201/2004 - UFPR/Funpar/ITDE, único a possuir débito devidamente quantificado, fosse apartada, originando o TC Processo 021.208/2009-5.
Além disso, no âmbito do TC Processo 026.921/2008-0, foi prolatado o Acórdão 5594/2010-TCU-Segunda Câmara, em 28/9/2010, de relatoria do Min. Aroldo Cedraz, por intermédio do qual esta Corte arquivou aquele processo, bem como determinou a criação de duas novas representações para verificar a regular aplicação dos recursos oriundos:
	a) do Convênio 4/2004-SEB/MEC/UFPR para a execução do Curso de Avaliação de Aprendizagem, formatado e ministrado em parceria com o CINFOP (Centro Interdisciplinar de Formação Continuada de Professores) da PROGRAD (Pró-Reitoria de Graduação e Ensino Profissionalizante) da UFPR, o ITDE (Instituto Tecnológico de Desenvolvimento Educacional) e a UNDIME (União Nacional dos Dirigentes Municipais da Educação) , e operacionalizado através dos Contratos 142/2004 e 031/2006, celebrados com a Universidade Federal do Paraná/Escola Técnica/Funpar;
	b) dos contratos firmados entre a Funpar e as entidades privadas: IBCT - Educação, Ciência e Tecnologia Ltda., Golden Consultoria Educacional S/S Ltda., AMBM - Associação de Massoterapeutas do Brasil; Maxi Cursos e Concursos e Fundação Educacional Universidade Eletrônica do Brasil, para a realização de cursos na modalidade de ensino à distância, com a utilização de recursos físicos e humanos da UFPR.
Em cumprimento ao acórdão acima mencionado, esta Corte criou as seguintes representações:
	a) TC Processo 029.471/2010-9 - No âmbito desse processo, foi prolatado o Acórdão 7093/2012-TCU-Segunda Câmara, em 2/12/2012, de relatoria do Min. Aroldo Cedraz, por meio do qual foi determinada a sua conversão em tomada de contas especial (TC Processo 003.748/2013-8) ;
	b) TC Processo 029.472/2010-2 - No âmbito desse processo, foi prolatado o Acórdão 736/2013-TCU-Segunda Câmara, em 5/3/2013, de relatoria do Min. Aroldo Cedraz, por intermédio do qual foram constituídos os seguintes processos apartados de representação, os quais foram posteriormente convertidos em tomadas de contas especial:
	b.1) TC Processo 009.391/2013-4 e TC Processo 009.317/2013-9 0 - convertidos na TCE de número TC Processo 028.441/2014-1;
	b.2) TC Processo 009.368/2013-2 - convertido na TCE de número TC Processo 028.478/2014-2 (ora sob análise) ;
	b.3) TC Processo 009.379/2013-4 - convertido na TCE de número TC Processo 028.517/2014-8.
Dessa forma, temos as seguintes tomadas de contas especiais em andamento neste Tribunal, que foram decorrentes da representação original (TC Processo 019.514/2005-9) , instaurada a partir de denúncia do Deputado Luiz Carlos Hauly, em 27/9/2005, as quais estão sob minha relatoria:
	a) TC Processo 021.208/2009-5 - trata do Convênio 201/2004, celebrado em 18/6/2004, entre UFPR, Funpar e ITDE, cujo objeto foi a realização de cursos técnicos de contabilidade, administração pública e privada e secretariado, na modalidade de ensino à distância;
	b) TC Processo 003.748/2013-8 - trata do Convênio n.º 4/2004-SEB/MEC/UFPR, celebrado entre a Secretaria de Educação Básica do Ministério da Educação (SEB/MEC) e a Universidade Federal do Paraná (UFPR) e contratos 142/2004 e 31/2006, celebrados entre a UFPR, Funpar, Escola Técnica da UFPR (ETUFPR) e ITDE , cujo objeto era executar o projeto de implantação da Rede Nacional de Centros de Pesquisa e Desenvolvimento da Educação, no âmbito do Sistema Nacional de Certificação e Formação Continuada de Professores;
	c) TC Processo 028.441/2014-1 - trata do Contrato s/n Funpar, Instituto Brasileiro de Educação, Ciência e Tecnologia (IBCT) ;
	d) TC Processo 028.478/2014-2 - trata dos convênios 373/2003 e 532/2006, firmados para viabilizar a oferta dos cursos 'Técnico em Massoterapia' e 'Complementação em Massoterapia', realizados pela Escola Técnica da Universidade Federal do Paraná (ETUFPR) , com o auxílio da Fundação de Apoio da UFPR (Funpar) com a entidade privada Associação dos Massoterapeutas do Brasil - Massagistas (AMBM) ;
	e) TC Processo 028.517/2014-8 - trata do contrato sem número, celebrado em 31/7/2008, pela Funpar e pela entidade privada Golden Consultoria Educacional S/S Ltda. - ME, com interveniência da ETUFPR, cujo objeto era a realização de cursos técnicos profissionalizantes, modalidade EaD (cursos de radiologia, meio-ambiente, vigilância em saúde e segurança do trabalho) .
Tendo em vista o longo decurso de tempo (aproximadamente 15 anos) , desde os inícios das apurações desta Corte referentes às irregularidades apontadas nestes autos, transcrevo a seguir trechos da Decisão 404/2002-1ª Câmara, com vistas a indicar o então posicionamento desta Corte no que se refere à relação entre a UFPR e sua fundação de apoio naquela época:
 (...) 
8.1. determinar à Universidade Federal do Paraná, na pessoa do seu atual Reitor, que:
 (...) 
8.1.4. exija da Funpar, em periodicidade a ser definida pela Universidade, a apresentação das prestações de contas de todos os termos firmados com a UFPR, com a especificação da receita arrecadada e da despesa realizada, e emita parecer das respectivas contas, anexando-o ao processo analisado, nos termos do art. 3º, II e III, da Lei 8.958/94; e artigos 23, 29, 30 e 31, caput, e § 1º e incisos, da IN/STN nº 01/97, com as alterações posteriores;
8.1.5. atualize, no SIAFI, o registro dos convênios e contratos firmados com a Funpar e a situação das prestações de contas correspondentes (artigos 4º, I, 13 e 31, §§ 2º, 3º e 4º, da IN/STN nº 01/97; art. 3º I e II, da Lei nº 8.958/94) ;
 (...) 
8.1.7. adote as providências necessárias ao exato cumprimento do art. 2º do Decreto nº 93.872/86 e dos arts. 60 a 63 da Lei nº 4.320/64, de forma a ser promovida a efetiva transferência, à conta bancária da Universidade, da parcela devida aos Centros, Departamentos e demais unidades integrantes de sua estrutura, em decorrência da realização de eventos como cursos de especialização, aperfeiçoamento e extensão, concurso vestibular e outros geradores de receita, levados a efeito por intermédio da Funpar, com base na Lei nº 8.958/94, vez que vedada, nos termos da legislação mencionada, a gestão direta desses recursos pela Fundação da UFPR ( item 8.1.1, alínea c, da Decisão nº 321/2000 - Plenário) ;
8.1.8. abstenha-se de celebrar convênios ou contratos com a Funpar para que ela desenvolva atividades de competência regimental exclusiva de unidades integrantes da estrutura da Universidade Federal do Paraná (item 8.1.2 da Decisão Plenária nº 293/95; item 8.1.1, alínea d, da Decisão Plenária nº 321/2000; item 8.1, alínea a, da Decisão 186/2001 - 2ª Câmara; Parecer nº 69.21/00-CPJ/UFPR (contido no Processo nº 06.689/00-45 - Convênio 127/00) ; e art. 1º, § 2º, do Decreto nº 2.271, de 07/07/97, e a Lei nº 4.320/64;
8.1.9. consigne, no Orçamento Geral da Universidade, a previsão de todas as receitas a serem arrecadas pela Funpar, em nome da UFPR, bem como o montante de despesas relativas às transferências de recursos federais àquela Fundação, mediante a celebração de convênios/contratos entre as partes (art. 198 do Regimento Geral da UFPR e Lei. 4.320/64) ;
8.1.10. não efetue pagamento a título de taxa de administração, de gerência ou similar, ante a proibição contida no art. 8º, inciso I, da IN/STN nº 01.97, com as alterações posteriores;
 (...) 
8.1.14. defina com clareza e precisão o objeto e projeto básico nos contratos que vier a celebrar com a Funpar por dispensa de licitação, com base no inciso XIII do art. 24, da Lei nº 8.666/93, indicando, na oportunidade, os projetos de ensino, pesquisa, extensão ou de desenvolvimento institucional que serão apoiados pela contratada, conforme dispõem o art. 1º da Lei nº 8.958/94 e o art. 55, I, da Lei nº 8.666/93;
 (...) 
8.1.17.exija da Funpar o estrito cumprimento da Lei nº 8.666/93, quando da realização de licitações para a execução de convênios e contratos celebrados com a Universidade (art. 3º, I e II, da Lei 8.958/94) ;
8.1.18. estabeleça, nos acordos celebrados com a Funpar, cláusula específica de ressarcimento pela utilização das instalações físicas e equipamentos da Universidade (art. 6º, da Lei nº 8.958/94 e art. 1º, II, Decreto nº 99.509/90 - e cláusula indicativa do programa de trabalho, fonte de recursos, elemento da despesa e número do empenho ( art. 7º, inciso VI, da IN/STN nº 01/97, alterada pela IN/STN nº 02/2002; art. 55, V, da Lei nº 8.666/93; e art. 30, do Decreto nº 93.872/86) ;
8.1.19.exija da Funpar a transferência dos bens adquiridos com recursos provenientes de convênios e contratos celebrados entre as partes, principalmente daqueles cuja vigência já se encontre expirada (art. 7º, IX, da IN/STN nº 01/97, alterada pela IN/STN nº 02/2002) , não permitindo cláusula que condicione a transferência dos bens remanescentes ao disposto no art. 19 ou 31 do Estatuto da Funpar;
8.1.20.mantenha arquivo atualizado, na PROPLAN, dos termos de cooperação e convênios assinados com a Funpar, e de seus respectivos Planos de Trabalho, a fim de auxiliar o trabalho de auditoria - artigos 2º e 28, I, da IN/STN nº 01/97 e art. 78, § 5º, do DL 200, de 25/02/67;
 (...) 
Resumo do processo
Em suma, por intermédio do Acórdão 736/2013-TCU-Segunda Câmara (peça 1) , esta Corte determinou a criação de processos apartados de representação com vistas a apurar os indícios de irregularidades nas contratações de entidades privadas pela Funpar, contratações estas decorrentes de contratos entre a UFPR e essa fundação.
Um desses processos de representação autuado foi o TC-Processo 009.368/2013-2 (apensado a estes autos e que foi convertido na presente TCE) , que trata da possível ocorrência de dano ao erário decorrente do oferecimento de vagas nos cursos de "Técnico em Massoterapia" e "Complementação em Massoterapia", na modalidade de Ensino à Distância - EaD, em função dos convênios 373/2003 e 532/2006, celebrados entre a Funpar e a Associação dos Massoterapeutas do Brasil - Massagistas (AMBM) .
A SEC-PR identificou os seguintes indícios de irregularidade no âmbito desses convênios (peça 26 do TC-Processo 009.379/2013-4) : 
a) não realização de processo licitatório para a contratação da AMBM;
b) ofensa ao princípio da unidade de tesouraria, uma vez que os recursos arrecadados deveriam ter sido repassados à conta única do Tesouro Nacional;
c) não prestação de contas dos valores arrecadados pela entidade privada Associação dos Massoterapeutas do Brasil - Massagistas (AMBM) ;
d) não instauração de tomada de contas especial pela UFPR e por sua escola técnica diante da não prestação de contas por parte da Funpar e da AMBM;
e) omissão no dever de vigilância.
Dessa forma, a unidade técnica apontou a responsabilidade de gestores da UFPR, da Escola Técnica da UFPR (ETUFPR) , da Fundação da Universidade Federal do Paraná para o Desenvolvimento da Ciência, da Tecnologia e da Cultura (Funpar) e da Associação dos Massoterapeutas do Brasil - Massagistas.
Citados de forma regular e válida os Srs. Carlos Augusto Moreira Júnior, ex-Reitor da UFPR; Alípio Santos Leal Neto, ex-Diretor da Escola Técnica da UFPR; Ivo Brand, ex-Diretor Superintendente da Funpar; Pedro José Steiner Neto, ex-Diretor de Programas da Funpar; Lúcia Regina Assumpção Montanhini; ex-Diretora Superintendente da Funpar; Paulo Afonso Bracarense Costa, ex-Diretor Superintendente da Funpar; Hélio Hipólito Simiema ex-Diretor de Programas da Funpar; apresentaram suas alegações de defesa, as quais foram analisadas pela Secretaria do TCU no Estado do Paraná (SEC-PR) . Já a Associação dos Massoterapeutas do Brasil - Massagistas permaneceu silente.
Em pareceres uniformes, a unidade técnica (peças 153 a 155) propõe rejeitar as alegações de defesa dos primeiros responsáveis e declarar a revelia da AMBM, nos termos do art. 12, § 3º, da Lei nº 8.443/1992, com o julgamento das contas de todos os responsáveis pela irregularidade, condenando-os ao pagamento dos débitos solidários.
O representante do Ministério junto ao TCU, Procurador Sérgio Ricardo Costa Caribé, concorda, no geral, com a proposta de mérito da unidade técnica, exceto quanto à prescrição da pretensão punitiva. Segundo o Parquet especializado, não havia ocorrido o prazo prescricional, propondo, assim, a aplicação de multas aos responsáveis.
Feito breve resumo do processo, passo a decidir.
No mérito, acolho o encaminhamento proposto pela SEC-PR, incorporando a sugestão proposta pelo MP/TCU, cujos fundamentos incorporo às minhas razões de decidir, com as considerações a seguir.
Decisão de mérito
Primeiramente, cabe destacar que a AMBM, entidade privada contratada pela Fundação de Apoio da Universidade (Funpar) para a realização dos cursos "Técnico em Massoterapia" e "Complementação em Massoterapia" tinha entre seus integrantes o Professor da UFPR e Coordenador do Curso de Massoterapia na ETUFPR, Sr. Neilor Vanderlei Kleinubing (peça 9, p. 37, deste processo, e  peça 27, p. 76, do TC-Processo 009.368/2013-2, apenso a estes autos) .
Além disso, esse docente da UFPR também foi o professor dos cursos contratados pela Funpar (peça 9, p. 20) , bem como presidente da AMBM a partir de 23/5/2005 (peça 9, p. 39) .
Como se vê, a empresa privada contratada pela UFPR, Funpar e ETUFPR teve como presidente um professor da própria UFPR e da ETUFPR, em afronta os princípios da impessoalidade e da moralidade.
Tendo em vista que as irregularidades identificadas nestes autos ocorreram há muito tempo (2003 a 2010) , entendo que o chamamento aos autos do Sr. Neilor Vanderlei Kleinubing bem como dos demais dirigentes da AMBM, nessa fase processual, atentaria contra os princípios da racionalidade administrativa e da razoável duração do processo, de maneira que proponho que estes não sejam responsabilizados nestes autos.
Passo a seguir a análise das responsabilidades dos demais responsáveis.
No que concerne à Associação dos Massoterapeutas do Brasil - Massagistas, a Secex-TCE encaminhou ofícios de citação a diversos endereços dessa pessoa jurídica e de seu representante legal, inclusive nos que constam da base de dados da Receita Federal. Restando infrutíferas essas tentativas, a unidade técnica realizou citação por edital (peça 144) . 
Dessa forma, embora citada de forma regular e válida, a entidade privada, por intermédio de seu representante legal, permaneceu silente, de maneira que ficou caracterizada sua revelia, nos termos do art. 12, § 3º, da Lei nº 8.443/1992.
Quanto aos ex-gestores, de antemão, rejeito as preliminares trazidas por todos eles. Destaco, em especial, a preliminar trazida pelo Sr. Carlos Augusto Moreira Júnior, ex-reitor da UFPR, referente à prescrição para ressarcimento ao erário (peça 89, p. 4) , sobre a qual teço os seguintes comentários.
Primeiro, resta isento de dúvidas que a jurisprudência consolidada deste Tribunal de Contas da União (TCU) formou-se no sentido da imprescritibilidade das ações de ressarcimento ao erário. Nesse sentido, reproduzo o Enunciado de Súmula no 282, desta Corte: 
As ações de ressarcimento movidas pelo Estado contra os agentes causadores de danos ao erário são imprescritíveis.
De outra parte, e à semelhança dos outros julgadores deste TCU, não desconheço a recente decisão exarada pelo Supremo Tribunal Federal (STF) , prolatada no âmbito do Recurso Extraordinário (RE) 636.886/AL, por meio da qual foi fixado o seguinte enunciado para o Tema 899, de repercussão geral: 
É prescritível a pretensão de ressarcimento ao erário fundada em decisão de Tribunal de Contas. 
Ocorre que, consoante o destacado pelo e. Ministro Benjamin Zymler no leading case que primeiro discutiu o alcance do referido julgado da Corte Suprema (voto condutor do Acórdão 5236/2020-TCU-Primeira Câmara) , ainda há diversas dúvidas sobre a matéria, pois resta possível a conclusão de que a decisão não tratou da prescrição do processo de controle externo levado a efeito no âmbito do TCU mas, sim, da prescrição intercorrente ocorrida durante a fase de execução do acórdão condenatório desta Corte.
Na oportunidade, o Sua Excelência aduziu que a aludida decisão do STF enfrentou RE interposto pela União contra acórdão do Tribunal Regional Federal da 5ª Região (TRF/5) , ementado como se segue, pelo qual o regional negou provimento a embargos de declaração opostos contra acórdão de sua lavra:
EMENTA: TRIBUTÁRIO. PROCESSUAL CIVIL. EXECUÇÃO FISCAL. PROCESSO PARALISADO POR MAIS DE CINCO ANOS. PRESCRIÇÃO INTERCORRENTE. OCORRÊNCIA. 1. Para fins práticos, deve-se observar quando a Fazenda Pública foi intimada a providenciar o andamento do feito. Passados cinco anos sem diligências concretas, ocorre a prescrição intercorrente. Caso haja suspensão na forma do art. 40, da Lei n. 6.830/80, ocorre a extinção se o feito permanecer paralisado por mais de seis anos. 2. Na hipótese dos autos, houve o arquivamento sem baixa do processo em 12.08.1999 e até a data da sentença extintiva do feito em 05.06.2006, a Fazenda Nacional não apresentou nenhuma medida concreta quanto à localização do devedor ou de seus bens. Revela-se, portanto, inequívoca a ocorrência da prescrição intercorrente.
O Ministro Benjamin Zymler argumentou que, na situação debatida judicialmente, a Fazenda Pública havia deixado a ação paralisada por mais de seis anos, o que ensejou fosse declarada a prescrição intercorrente no caso em tela. Isto é, a questão objeto da controvérsia cingiu-se à prescrição intercorrente ocorrida durante a fase de execução do acórdão condenatório do TCU.
Desse modo, ponderou que, com base nessa possível interpretação, a matéria decidida no mencionado feito não teria nenhuma repercussão de ordem prática e jurídica nos processos desta Corte, isso porque o título executivo, que é própria decisão do Tribunal, consoante o art. 19 da Lei 8.443/92, ainda não se formou. 
Feito esse raciocínio, Sua Excelência acresceu que, ainda se possa interpretar que a decisão do STF também se aplique ao iter do processo de controle externo neste TCU, outras questões, de suma importância visando este Tribunal estabeleça novo tratamento acerca da prescrição do débito, restariam pendentes de esclarecimento, relevando mencionar as relativas à definição da data de ocorrência do fato irregular ou data do seu conhecimento pelo TCU, bem assim as hipóteses de interrupção da prescrição.
Em conclusão, conduziu o colegiado a que aplicasse, ao caso in concreto, a jurisprudência do TCU até então vigente, fundamentada no art. 37, § 5º, da Constituição Federal, e consubstanciada na citada Súmula 282, no que tange ao ressarcimento do prejuízo.
Anoto que o entendimento acima também foi seguido em outros julgados desta Corte, sendo exemplos os Acórdão 1492/2020-TCU-Plenário, Rel. Min. Aroldo Cedraz; 5.236/2020, 6.084/2020, 6.465/2020, 6.466/2020, e 7.982/2020, Rel. Min. Benjamin Zymler, todos da 1ª Câmara; e 5.681/2020, 6.350/2020, e 8.316/2020, da minha relatoria; 6.707/2020 e 6.726/2020, Rel. Min. Subst. Marcos Benquerer Costa; e 5.690/2020 e 8.021/2020, Rel. Min. Aroldo Cedraz, estes da 2ª Câmara) . 
Releva, ainda, considerar que em 14 de agosto último a Advocacia-Geral da União opôs embargos de declaração ao já citado acórdão proferido no RE 636.886/AL, objetivando exatamente dirimir dívidas quanto ao alcance da aludida decisão, notadamente para que se tenha como correta compreensão a de que "a tese de repercussão geral no acórdão (...) embargado abrange apenas a fase executiva da decisão do TCU". 
Nesse sentido, e considerando que os contornos ao final dados pela Corte Suprema após a apreciação dos aclaratórios certamente balizarão a atuação futura deste Tribunal de Contas da União, inclusive com as correções que por ventura se fizerem cabíveis, até em razão de a prescrição ser matéria de ordem pública, acompanho o posicionamento manifestado por esta Casa nos arestos antes mencionados e aplico ao caso em exame a jurisprudência do TCU até o momento firmada.
Quanto ao mérito, transcrevo a seguir trecho do parecer do representante do Ministério Público junto ao TCU (peça 156) , com o qual concordo integralmente:
 (...) 
17. Dessa forma, por intermédio desses ajustes, a UFPR permitiu que recursos provenientes de cursos oferecidos pela universidade fossem arrecadados e geridos por entidades privadas, uma delas, a AMBM, inclusive sem qualquer vínculo com a instituição. Assim, a meu ver, o gerenciamento administrativo e financeiro de cursos ofertados por uma universidade pública federal foi indevidamente delegado a particulares.
18. Agrava ainda mais esse cenário o fato de as entidades gestoras dos cursos não terem prestado contas dos recursos sob sua responsabilidade. Não há nos autos qualquer documentação de prestação de contas, mesmo após reiteradas solicitações do Tribunal para que tais documentos fossem apresentados. Corrobora esse entendimento o fato de o Sr. Carlos Augusto Moreira Junior, ex-Reitor da UFPR, ter registrado, em sua peça de defesa, que os convênios teriam sido regularmente executados, "independentemente da realização de prestação de contas" (peça 89, p. 36, grifamos) .
19. A jurisprudência do TCU é firme no sentido de que a comprovação da boa e regular aplicação de recursos públicos no âmbito de convênios administrativos evidencia-se somente com a comprovação da regularidade na execução física e financeira do ajuste, acompanhada do necessário estabelecimento de nexo de causalidade entre uma e outra (Acórdão 3223/2017-TCU-Segunda Câmara, relator Min. Marcos Bemquerer) .
20. Ademais, conforme visto anteriormente, os convênios firmados previram a restituição de parte dos recursos arrecadados pelas entidades à UFPR. Porém, existem nos autos elementos que permitem concluir que esses repasses não foram realizados. Nesse sentido, o Sr. Ivo Brand, ex-Diretor Superintendente da Funpar, afirmou, em suas alegações de defesa, que "nunca se verificou nenhum repasse por parte da Associação dos Massoterapeutas do Brasil Massagistas - AMBM para a FUNPAR". Complementou o ex-gestor que "a conta corrente denominada Escola Técnica Serviços - ET - Serviços (...) [criada especificamente para a movimentação dos recursos do Convênio 373/2003] nunca foi movimentada" (peça 104, p. 9-10, grifamos) .
21. Avalio, portanto, que a não restituição, à UFPR, dos valores previstos nos termos de convênio firmados com a AMBM e Funpar caracteriza débito a ser imputado aos responsáveis, mormente se considerarmos os custos suportados pela universidade para a disponibilização dos recursos materiais e humanos, bem como para a emissão dos certificados de conclusão aos discentes, previstas nos instrumentos pactuados (peça 26, p. 31-35 e 58-60) . 
22. Mesmo diante dos diversos problemas identificados pela unidade técnica, especialmente em relação à não apresentação da documentação de prestação de contas e à não realização dos repasses financeiros previstos pelas entidades convenentes, não foram adotadas, pelos gestores responsáveis, as medidas administrativas necessárias para sanar as irregularidades, tampouco para a instauração de TCE.
23. Assim, em face da ausência de documentação que permitisse a correta quantificação do dano, o débito foi apurado por estimativa, com base em expediente constante do TC 009.368-2013-2 (peça 27, p. 75-78) , no qual se registrou que oito alunos teriam participado dos cursos, pelo valor mensal unitário de R$ 150,00. Os detalhes do cálculo estimado do débito encontram-se descritos nos parágrafos 71 a 79 da instrução constante da peça 29 do mesmo processo.
 (...) 
Ressalto que este caso concreto se diferencia do constante do TC-Processo 003.748/2013-8. Naquele processo, em consonância com o parecer do Ministério Público junto ao TCU, na pessoa da Procuradora-Geral Cristina Machado de Costa e Silva, concluí que o débito era insubsistente, em razão do cálculo estimativo utilizado pela unidade técnica.
Já nestes autos, entendo que a estimativa utilizada pela SEC-PR foi correta, em concordância com os pareceres uniformes da unidade técnica e do MP/TCU, conforme consta do subitem 13 do parecer desse nobre Parquet, transcrito acima.
No que se refere à questão da prescrição da pretensão punitiva dos responsáveis, concordo com o entendimento do Ministério Público junto ao TCU, cujo trecho abaixo transcrevo:
 (...) 
32. O Convênio 373/2004 foi firmado em 1/10/2003, e vigeu por três anos a partir de sua assinatura, tendo sua validade exaurida, portanto, em 1/10/2006. Já o Convênio 532/2006 finalizou em 10/3/2012, na medida em que foi assinado em 10/3/2007 e vigeu por sessenta meses também a partir da data de sua assinatura (peça 26, p. 31-35 e 58-60) .
33. Considerando-se como marco inicial para a contagem do prazo prescricional as datas de término da vigência dos ajustes acima indicadas, em conjunto com o prazo decenal firmado pelo Acórdão 1441/2016-TCU-Plenário, a prescrição da pretensão punitiva do TCU neste processo dar-se-ia, respectivamente, em 1/10/2016 (Convênio 373/2004) e 10/3/2022 (Convênio 532/2006) .
34.No entanto, em 15/7/2014, foi prolatado o Acórdão 3390/2014-TCU-Segunda Câmara (relator Min. Aroldo Cedraz) que, conforme já mencionado, além de determinar a conversão do TC Processo 009.368/2013-2 (representação) nesta TCE, também autorizou a realização das citações de todos os responsáveis, interrompendo, assim, a prescrição da pretensão punitiva antes que ela se concretizasse nas datas mencionadas no parágrafo anterior.
 (...) 
Por essas razões, em adição à proposta da unidade técnica, proponho que seja aplicada individualmente aos responsáveis a multa prevista no art. 57 da Lei 8.443/1992, com a dosimetria de acordo com a participação de cada responsável nos convênios sob análise.
	Ante o exposto, VOTO por que seja adotada a deliberação que ora submeto a este Colegiado.
TCU, Sala das Sessões Ministro Luciano Brandão Alves de Souza, em 26 de novembro de 2019.
Ministro JOÃO AUGUSTO RIBEIRO NARDES 
Relator